ACORDAO-COMPLETO-2478981

ACÓRDÃO 1490/2022 ATA 25/2022 - PLENÁRIO

VISTOS, relatados e discutidos estes autos de tomada de contas especial (TCE) instaurada em cumprimento à determinação do Acórdão 716/2009-TCU-Plenário, a qual apreciou relatório de auditoria realizada nas obras construção do lote 2 da rodovia BR-265/MG (TC-Processo 008.834/2007-6) , no âmbito do Fiscobras 2007.
ACORDAM os Ministros do Tribunal de Contas da União, reunidos em sessão do Plenário, ante as razões expostas pelo Relator, em:
9.1. considerar revel o responsável Rogério Araújo de Miranda Lobo, com fundamento no artigo 12, § 3º, da Lei 8.443/1992; 
9.2. rejeitar as alegações de defesa apresentadas por José Élcio Santos Monteze e pela empresa Egesa Engenharia S/A;
9.3. julgar irregulares as contas de José Élcio Santos Monteze, Rogério Araújo de Miranda Lobo e da Egesa Engenharia S/A, com fundamento nos artigos 1º, inciso I, 16, inciso III, alíneas 'b' e 'c', 19 e 23, inciso III, da Lei 8.443/1992, condenando-os solidariamente ao pagamento das importâncias a seguir especificadas, atualizadas monetariamente e acrescidas dos juros de mora, calculadas a partir das datas discriminadas até a data da efetiva quitação do débito, fixando-lhes o prazo de quinze dias, para que comprovem, perante o Tribunal, o recolhimento das referidas quantias ao Departamento Nacional de Infraestrutura de Transportes (DNIT) , nos termos do artigo 23, inciso III, alínea "a", da citada lei, c/c o artigo 214, inciso III, alínea "a", do Regimento Interno do TCU:  
9.3.1. Débitos/créditos relacionados ao responsável José Élcio Santos Monteze, em solidariedade com a empresa Egesa Engenharia S.A:
	Data de ocorrência
	Natureza
	Valor histórico (R$) 

	21/6/2004
	débito
	62.076,73

	29/11/2006
	débito
	555.290,89

	29/11/2006
	débito
	431.703,90

	14/12/2006
	débito
	846.112,04

	14/12/2006
	débito
	670.382,87

	2/1/2007
	débito
	648.895,71

	27/4/2007
	crédito
	13.514,06

	13/7/2007
	crédito
	71.284,76

	13/7/2007
	débito
	945.438,90

	13/7/2007
	débito
	212.818,52

	10/8/2007
	débito
	693.436,96

	24/8/2007
	débito
	169.078,58

	26/9/2007
	crédito
	2.348.716,96

	8/11/2007
	débito
	1.067.055,06

	16/11/2007
	débito
	1.818,42

	23/11/2007
	débito
	352.944,46

	21/12/2007
	débito
	15.496,52

	21/12/2007
	débito
	7.947,18

	12/2/2008
	crédito
	7.742,85

	20/6/2008
	crédito
	275.453,20

	23/7/2008
	débito
	2.289.265,43

	25/8/2008
	débito
	457.481,91

	24/9/2008
	débito
	230.961,87

	13/11/2008
	débito
	752.006,04

	21/11/2008
	débito
	278.350,26

	22/12/2008
	débito
	22.833,87

	24/12/2008
	crédito
	591.306,74

9.3.2. Débitos/créditos relacionados ao responsável Rogério Araújo de Miranda Lobo, em solidariedade com a empresa Egesa Engenharia S/A:
	Data de ocorrência
	Natureza
	Valor histórico (R$) 

	26/9/2007
	débito
	455.644,37

	8/11/2007
16/11/2007
	débito
	293.404,65
500,00

	16/11/2007
21/12/2007
	débito
	500,00

	23/11/2007
	débito
	118.076,40

	21/12/2007
16/11/2007
	débito
	5.184,31

9.4. autorizar, desde logo, a cobrança judicial das dívidas, caso não atendidas as notificações, na forma do disposto no artigo 28, inciso II, da Lei 8.443/1992;
9.5. enviar cópia do Acórdão, bem como do relatório e voto que o fundamentam, à Procuradoria da República no Estado de Minas Gerais, nos termos do artigo 16, § 3º, da Lei 8.443/1992, c/c o artigo 209, § 7º, do Regimento Interno do TCU, para adoção das medidas cabíveis; 
9.6. enviar cópia do Acórdão, bem como do relatório e voto que o fundamentam, ao Departamento Nacional de Infraestrutura de Transportes (DNIT) e aos responsáveis, para ciência.

Tomada de contas especial autuada em razão de superfaturamento apontado na execução de contrato referente às obras de construção do lote 2 da BR-265/MG. Análise das alegações de defesa.

não há.

3. Interessados/Responsáveis:
3.1. Responsáveis: Egesa Engenharia S/A (17.186.461/0001-01); José Elcio Santos Monteze (XXX.424.906-XX); Rogerio Araújo de Miranda Lobo (XXX.659.556-XX).

13.1. Ministros presentes: Ana Arraes (Presidente), Walton Alencar Rodrigues (Relator), Benjamin Zymler, Vital do Rêgo e Antonio Anastasia.
13.2. Ministros-Substitutos convocados: Augusto Sherman Cavalcanti e Marcos Bemquerer Costa.
13.3. Ministros-Substitutos presentes: André Luís de Carvalho e Weder de Oliveira.

WALTON ALENCAR RODRIGUES

Adoto, como relatório, instrução cuja proposta foi acolhida pela Secretaria de Fiscalização de Infraestrutura Portuária e Ferroviária e pelo Ministério Público junto ao TCU (peças 73/77) :
INTRODUÇÃO
Cuidam os autos da Tomada de Contas Especial (TCE) instaurada por força do item 9.11 do Acórdão 716/2009-TCU-Plenário (peça 1) , de relatoria do Exmº Sr. Ministro Walton Alencar Rodrigues. A decisão autorizou a conversão na presente TCE do então processo de auditoria, realizada no âmbito do Fiscobras 2007 (TC Processo 008.834/2007-6 - apenso) , sobre as obras de construção do lote 2 da BR-265/MG, Entr. BR-116/356 (Muriaé) - Divisa: MG/SP, Subtrecho: Ilicínea - Entr. BR-491/MG-050, segmento: km 538,8 ao km 593,8, cuja execução se deu sob a responsabilidade do Departamento Nacional de Infraestrutura de Transportes (Dnit) . O Acórdão ordenou a citação solidária dos responsáveis em relação às parcelas de débito alusivas ao superfaturamento apontado no âmbito da execução do Contrato UT-06-0017/02-00, objeto da Concorrência Pública 344/01-06.
Impende, preliminarmente, registrar que os documentos constitutivos do processo originador (TC Processo 008.834/2007-6 - apenso) , em um total de 212, encontram-se identificados apenas pela sua data de inserção processual, não se apresentando numerados formalmente,  motivo pelo qual serão  referenciados por 'peça' seguindo-se a sua ordem sequencial; e ainda, que os documentos integrantes do Relatório de Fiscalização 205/2007 encontram-se agrupados em sua subpasta 'Volumes Digitalizados', em um total de 110, tendo sido mantida a organização processual original, obedecendo à estrutura de 'volume principal' (desdobrado em 'volumes') , e 'anexos', numeração por 'folha' (fls.) , sendo esta a forma de identificação referencial adotada nas instruções precedentes constantes dos presentes autos especificamente em relação àquele processo, a qual será mantida, para fins de padronização. 
Os dados do contrato UT-06-0017/02-00 podem ser resumidos conforme quadro a seguir:
Tabela 1 - Dados contratuais
	Contrato
	UT-06-0017/02-00

	Objeto
	Obras de construção do lote 2 da BR-265/MG, Entr. BR-116/356 (Muriaé) - Divisa: MG/SP, Subtrecho: Ilicínea - Entr. BR-491/MG-050, segmento: km 538,8 ao km 593,8 (extensão 55km) .

	Data da assinatura
	05/12/2002

	Empresa
	Egesa Engenharia S.A.

	Valor Inicial
	R$ 70.704.879,42 (out/2001) 

	Revisões de Projeto
	Foram feitas três revisões de projeto em fase de obras que deram origem ao quinto, sexto e sétimo Termos Aditivos de Re-Ratificação (TC Processo 008.834/2007-6, anexo 8, fls. 55/93) . A 1ª Revisão de Projeto em Fase de Obras teve reflexo financeiro e inclusão de serviços novos, resultando em aditivo no valor de R$ 17.655.989,85 (24,97% do valor inicial do contrato) . As demais revisões não tiveram reflexo financeiro.

	Valor Final
	R$ 88.360.869,27 (out/2001) 

	Medições
	Ao todo foram trinta medições, sendo que a primeira é datada de 16/01/2003 e a última de 31/01/2009.

      Fonte: Relatório de Fiscalização 205/2007 (TC Processo 008.834/2007-6, v. p., Vol. 0, fls. 117) 
HISTÓRICO
A Auditoria realizada no âmbito do Fiscobras 2007 - Fiscalis 205/2007 (TC Processo 008.834/2007-6 - v. p., Vol. 0, fls. 107-177) apontou graves irregularidades nos contratos UT-06-0017/02-00 e UT-06-0025/02-00, que se referiam à ausência de licenças ambientais, falta de regularização fundiária, não contratação de empresa de supervisão das obras, sobrepreço e superfaturamento. Tais achados embasaram o despacho cautelar exarado pelo Relator, E. Ministro-Substituto Marcos Bemquerer Costa, para suspensão da execução das obras na BR-265/MG, em 01/08/2007 (TC Processo 008.834/2007-6, v. p., Vol. 0, fls. 178-192) .
Notadamente quanto ao contrato UT-06-0017/02-00 de que trata a presente TCE, na instrução técnica da então Secretaria de Fiscalização de Obras - Secob-3 (TC Processo 008.834/2007-6, v. p., Vol. 4, fls. 985-1000) , consta a análise do sobrepreço detectado, concluindo-se pela necessidade de se determinar ao Dnit que promovesse a repactuação dos 28 serviços analisados aos valores de referência encontrados, com compensação dos valores já pagos, e que, caso as obras não fossem retomadas no prazo de 60 dias naqueles termos, o contrato fosse repactuado, comunicando-se ao Tribunal para que os autos fossem convertidos em Tomada de Contas Especial.
Posteriormente, por meio do mencionado Acórdão 716/2009-TCU-Plenário (cópia à peça 1 do presente processo) , seguindo essa orientação (itens 9.8, 9.9 e 9.11) , foi determinado ao Dnit que promovesse a repactuação dos preços dos itens analisados do contrato UT-06-0017/02-00, autorizando, ainda, a conversão dos autos em Tomada de Contas Especial pela Secob, caso tais medidas não fossem adotadas, nos termos deliberados (TC Processo 008.834/2007-6, v. p., Vol. 4, fls. 1055-1057) :
 (...) 
9.8.    relativamente ao Contrato UT-06-0017/02-00, com fulcro no art. 71, inc. IX, da CF/88, e art. 45 da Lei 8.443/92, determinar ao DNIT que no prazo de 60 dias improrrogáveis: 
9.8.1. promova sua repactuação, de forma que os 28 serviços analisados, que ainda possuem quantitativos pendentes de execução, passem a ser pagos com valores iguais aos preços de referência encontrados, conforme planilha à fl. 109 do anexo 8, e, quanto aos serviços já pagos, o superfaturamento apurado, bem como seu reflexo nos reajustamentos pagos, sejam compensados nas faturas seguintes, informando ao TCU sobre as referidas providências; 
9.8.2. providencie a regularização fundiária, com a respectiva expedição dos atos expropriatórios, das áreas atingidas pela faixa de domínio da rodovia; 
9.9.     relativamente ao Contrato UT-06-0017/02-00, determinar ao Dnit que, caso em até 60 dias da data do conhecimento da determinação acima as obras não sejam reiniciadas naqueles termos: 
9.9.1. promova sua repactuação, de forma que os 28 serviços analisados, que ainda possuem quantitativos pendentes de execução, passem a ser pagos com valores iguais aos preços de referência encontrados, conforme planilha à fl. 109 do anexo 8, eliminando-se o sobrepreço de R$ 935.686,10 apurado, a preços iniciais; 
9.9.2. informe o fato ao TCU para que sejam os autos convertidos em tomada de contas especial;
 (...) 
9.11. autorizar desde já à Secob, caso se confirme a hipótese constante do item 9.9 acima, a conversão dos autos em tomada de contas especial, nos termos do art. 47 da Lei n° 8.443/92, pelo superfaturamento apurado de R$ 4.491.521,41, a preços de outubro de 2001, resultado das diferenças já pagas, encontradas entre os preços contratados e os de referência dos 28 serviços analisados, conforme planilha à fl. 109 do anexo 8, autorizando-se a citação dos servidores que participaram da formulação e execução da licitação - Edital 344/01 06: Chefe, à época, do 6º Distrito Rodoviário em Minas Gerais, com competência delegada para aprovação do orçamento, nomeação da Comissão de Julgamento de Licitação e assinatura do contrato referente ao Lote 2; integrantes da Comissão de Julgamento da Licitação pela aceitação de proposta com preços superiores ao Sicro2/MG de outubro de 2001; e o responsável pela homologação da licitação e adjudicação do objeto, todos em solidariedade com a empresa contratada Egesa Engenharia S/A, nos termos do art. 12, inciso II, da Lei n. 8.443/1992, c/c o art. 202, inciso II, do RITCU, para, no prazo de quinze dias, apresentarem alegações de defesa ou recolherem aos cofres do Tesouro Nacional a quantia apontada, atualizada monetariamente e acrescida dos juros de mora, calculados a partir de 31/10/2001 até a data do efetivo recolhimento, na forma da legislação em vigor;
Em 5/10/2010 o Dnit rescindiu o contrato UT-06-0017/02-00, conforme publicado na Seção 3 do DOU, no dia 7/10/2010 (TC Processo 008.834/2007-6, peça 207, p.1) . 
Em seguida, instrução da Secob-2 (TC Processo 008.834/2007-6, peça 208, p.1-9) concluiu pela conversão dos autos em Tomada de Contas Especial, objetivando apurar a responsabilidade e quantificar o débito decorrente do sobrepreço detectado no contrato UT-06-0017/02-00, ante as seguintes considerações:
	i) o Acórdão 716/2009-TCU-Plenário determinou a repactuação dos preços do contrato UT-06-0017/02-00, fornecendo autorização à Secob para conversão dos autos em tomada de contas especial, caso as medidas não fossem adotadas; 
	ii) a empresa manifestou sua discordância perante a repactuação; 
	iii) o contrato UT-06-0017/02-00 foi rescindido por parte do Dnit, em 5/10/2010; e 
	iv) as questões fundiárias encontram-se saneadas. 
Na referida instrução técnica, foi também proposta a realização de diligência ao Dnit no intuito de coletar documentos para que fosse feita a correta responsabilização dos agentes envolvidos. Já no âmbito do presente processo de tomada de contas especial, a instrução técnica inserta à peça 5 propôs a realização da mencionada diligência, especificando os documentos necessários:
a) 	Em relação ao Edital 344/01-06, referente à contratação de empresas responsáveis pelas obras de implantação e pavimentação da BR-265/MG, lote 2 (Processo 51160.017374/2001-51) :
a.1) cópia do Edital 344/01 06 contendo todos os seus anexos, com autorização por autoridade competente;
a.2) cópia da portaria de delegação de competência ao Chefe, à época, do 6º Distrito Rodoviário em Minas Gerais do DNER, com competência delegada para aprovação do orçamento, nomeação da Comissão de Julgamento de Licitação e assinatura do contrato referente às obras de construção do lote 2 da BR-265/MG;
a.3) cópia da portaria de nomeação de todos os membros da Comissão de Julgamento da Licitação;
a.4) cópia de todas as atas da Comissão de Julgamento da Licitação, incluindo habilitação, julgamento e homologação da licitação e adjudicação do objeto por autoridade competente;
a.5) cópia do orçamento do projeto básico que fundamentou a elaboração do Edital 344/01 06,  referente ao lote 2 da BR-265/MG;
a.6) cópia da ART do responsável pela elaboração do orçamento do projeto básico que fundamentou a elaboração do Edital 344/01 06, referente ao lote 2 da BR-265/MG, caso exista;
a.7) cópia do documento que aprovou o projeto básico que fundamentou a elaboração do Edital 344/01 06, referente ao lote 2 da BR-265/MG;
b)    Em relação ao Relatório da 1ª Revisão de Projeto em fase de obras com reflexo financeiro ao contrato UT-06-0017/02-00, referente ao 5º Termo Aditivo de Re-Ratificação, revisão de projeto com reflexo financeiro e preço novo, ao contrato UT-06-17/2002-00 (Processo 50600.007286/07-48) :
b.1) cópia de todos pareceres técnicos que embasaram o Relatório da 1ª Revisão de Projeto em fase de obras, em especial aqueles concernentes à aprovação dos preços dos itens constantes daquela revisão;
Em atendimento foram carreados aos autos os elementos constantes às peças 11-19, estando a respectiva análise consignada na instrução técnica inserta à peça 29, da qual se extraem, em síntese, os seguintes registros:
10.1.	O débito decorre do superfaturamento inicialmente detectado em 28 serviços analisados no contrato UT-06-0017/02-00, conforme exposto no mencionado Acórdão 716/2009-TCU-Plenário (item 9.11) (TC Processo 008.834/2007-6, v. p. 4, fls. 1055-1057) .
10.2.	Quanto à responsabilização: 
10.2.1.	Em coerência com o disposto no retrocitado acórdão, os responsáveis pelo superfaturamento detectado nos 28 serviços analisados seriam os servidores que participaram da formulação e execução da licitação do Edital 344/01-06, bem como a empresa contratada. 
10.2.2.	Dos 28 serviços analisados, 26 constavam do contrato inicial, oriundo da licitação do Edital 344/01-06, portanto, os vícios detectados tiveram origem em fase pré-contratual. A responsabilização pelo sobrepreço desses 26 serviços está relacionada com o processo de formulação e aprovação da licitação (posteriormente, verificou-se que oito itens de serviços estavam abaixo do preço de referência, permanecendo dezoito com sobrepreço e consequente superfaturamento) .
10.2.3.	Dessa forma, foi fixada a responsabilidade do Sr. José Élcio Santos Monteze (CPF XXX.424.906-XX) , chefe à época do 6º Distrito Rodoviário Federal do DNER, por ter aprovado o orçamento e assinado o contrato UT-06-0017/02-00, com dezoito serviços com sobrepreço, que foram posteriormente medidos e superfaturados até a 30ª medição; do assessor técnico Sr. Rogério Araújo de Miranda Lobo, autor do Parecer Técnico 134/2007 (CGCONT) , que aprovou preços de dois itens de serviço com sobrepreço após a 1ª Revisão de Projeto; e da empresa Egesa Engenharia S.A., por ter recebido pagamentos superfaturados (de acordo com o art. 209, § 6º, do Regimento Interno do TCU) .
10.3.	Quanto à quantificação do débito: 
10.3.1.	Dos 28 serviços analisados, oito apresentaram o preço contratado abaixo do preço de referência. Diante de tal fato, foram feitas as devidas compensações nos valores finais dos débitos de cada medição em que houve quantitativo medido desses serviços. Tais compensações ocorreram no cálculo do débito dos 26 serviços inicialmente contratados, em razão de que esses oito serviços também constarem desde o início do contrato.
10.3.2.	Conclui-se que, dos 26 serviços inicialmente contratados e analisados, dezoito foram superfaturados, sendo que no cálculo final do superfaturamento ocorrido nesses serviços houve compensação da diferença resultante entre o preço de referência e o preço contratado dos outros oito serviços em que não se detectou sobrepreço.
Em termos conclusivos, a referida instrução técnica apresentou a seguinte proposta de encaminhamento:
a) citação, nos termos dos arts. 10, § 1º; 12, II e 16, III, alínea "c" e § 2º, alíneas "a" e "b", da Lei 8.443/1992, c/c os arts. 202, II e § 1º; 209, III, § 5º, incisos I e II e § 6º, inciso II, do Regimento Interno do TCU, dos responsáveis solidários Sr. José Élcio Santos Monteze (CPF XXX.424.906-XX) e a construtora Egesa Engenharia S.A. (CNPJ 17.186.461/0001-01) , pelas ocorrências indicadas abaixo, para, no prazo de quinze dias contados a partir da ciência da citação, apresentarem alegações de defesa ou recolherem aos cofres do Departamento Nacional de Infraestrutura de Transportes - Dnit o débito relativo ao somatório dos valores positivos da tabela abaixo, atualizado monetariamente até a data do efetivo recolhimento, nos termos do artigo 19, da Lei 8.443/1992, em razão do superfaturamento nos serviços do contrato UT-06-0017/02-00, referente às obras de construção do lote 2 da BR-265/MG, Entr. BR-116/356 (Muriaé) - Divisa: MG/SP, Subtrecho: Ilicínea - Entr. BR-491/MG-050, segmento: km 538,8 ao km 593,8, atentando-se para a compensação dos valores negativos da referida tabela.
Ocorrências:
a.1) o Sr. José Élcio Santos Monteze (CPF XXX.424.906-XX) , chefe à época do 6º Distrito Rodoviário Federal do DNER, por meio da delegação de competência a ele conferida pela Portaria de Delegação de Competência 213/01, aprovou o orçamento e assinou o contrato UT-06-0017/02-00, com dezoito serviços com sobrepreço, que foram posteriormente medidos e superfaturados até a 30ª medição;
a.2) a empresa Egesa Engenharia S.A. (CNPJ 17.186.461/0001-01) recebeu o valor do débito apurado relativo aos dezoito serviços superfaturados oriundos da assinatura do contrato UT-06-0017/02-00, que foram medidos e pagos até a 30ª medição.
Débito: O débito é proveniente das seguintes datas e parcelas de pagamentos realizados à construtora Egesa Engenharia S.A., conforme cálculos efetuados nas planilhas presentes nas peças 17, 18, 19, 20, 24, 25 e 26: 
	Medição 
	Número da OB
	Data de referência (saque da OB) 
	Valor superfaturado pago na data da OB (R$) 

	1
	2004OB902407
	21/6/2004
	62.076,73

	2
	2006OB923275
	29/11/2006
	555.290,89

	3
	2006OB923274
	29/11/2006
	431.703,90

	4
	2006OB924700
	14/12/2006
	846.112,04

	5
	2006OB924860
2006OB924943
	14/12/2006
	670.382,87

	6
	2006OB927392
2006OB927393
	2/1/2007
	648.895,71

	7
	2007OB908524
	27/4/2007
	- 13.514,06

	8
	2007OB917247
	13/7/2007
	- 71.284,76

	9
	2007OB917243 2007OB917398
	13/7/2007
	945.438,90

	10
	2007OB917381
	13/7/2007
	212.818,52

	11
	2007OB920444
	10/8/2007
	693.436,96

	12
	2007OB922596
	24/8/2007
	169.078,58

	13
	2007OB926720
	26/9/2007
	- 2.348.716,96

	14
	2007OB930745
2007OB931673
	8/11/2007
16/11/2007
	1.067.055,06
1.818,42

	15
	2007OB932063
2007OB936181
	23/11/2007
21/12/2007
	352.944,46
15.496,52

	16
	2007OB936184
	21/12/2007
	7.947,18

	17
	2008OB902119
	12/2/2008
	- 7.742,85

	22
	2008OB917134 2008OB917199
	20/6/2008
	- 275.453,20

	23
	2008OB920540
2008OB920541 2008OB920544
	23/7/2008
	2.289.265,43

	24
	2008OB924868
	25/8/2008
	457.481,91

	25
	2008OB928919
	24/9/2008
	230.961,87

	26
	2008OB932732 2008OB932733
	13/11/2008
	752.006,04

	27
	2008OB933451
2008OB938265
	21/11/2008
22/12/2008
	278.350,26
22.833,87

	28
	2008OB939030
	24/12/2008
	- 591.306,74

b) citação, nos termos dos arts. 10, § 1º; 12, II e 16, III, alínea "c" e § 2º, alíneas "a" e "b", da Lei 8.443/1992, c/c os arts. 202, II e § 1º; 209, III, § 5º, incisos I e II e § 6º, inciso II, do Regimento Interno do TCU, dos responsáveis solidários Sr. Rogério Araújo de Miranda Lobo (CPF XXX.659.556-XX) e a construtora Egesa Engenharia S.A. (CNPJ 17.186.461/0001-01) , pelas ocorrências indicadas abaixo, para, no prazo de quinze dias contados a partir da ciência da citação, apresentarem alegações de defesa ou recolherem aos cofres do Departamento Nacional de Infraestrutura de Transportes - Dnit o débito relativo ao somatório dos valores positivos da tabela abaixo, atualizado monetariamente até a data do efetivo recolhimento, nos termos do artigo 19, da Lei 8.443/1992, em razão do superfaturamento nos serviços do contrato UT-06-0017/02-00, referente às obras de construção do lote 2 da BR-265/MG, Entr. BR-116/356 (Muriaé) - Divisa: MG/SP, Subtrecho: Ilicínea - Entr. BR-491/MG-050, segmento: km 538,8 ao km 593,8, atentando-se para a compensação dos valores negativos da referida tabela.
Ocorrências:
b.1) o Sr. Rogério Araújo de Miranda Lobo (CPF XXX.659.556-XX) , assessor técnico, por meio Parecer Técnico 137/2007 (CGCONT) , aprovou os preços dos serviços "Sub-base solo argiloso estabilizado com adição de 3% de cal hidratada - em usina" e "Fornecimento e lançamento de concreto C25 (fck>= 25 Mpa) A/C<0,60", dotados de sobrepreço, incluídos pelo 5º Termo Aditivo de Re-Ratificação, Revisão de Projeto com reflexo financeiro e preço novo do contrato UT-06-0017/02-00, que foram posteriormente medidos e superfaturados na 13ª, 14ª e 15ª medições;
b.2) a empresa Egesa Engenharia S.A. (CNPJ 17.186.461/0001-01) recebeu o valor do débito apurado relativo aos serviços "Sub-base solo argiloso estabilizado com adição de 3% de cal hidratada - em usina" e "Fornecimento e lançamento de concreto C25 (fck>= 25 Mpa) A/C<0,60", dotados de sobrepreço, incluídos pelo 5º Termo Aditivo de Re-Ratificação, Revisão de Projeto com reflexo financeiro e preço novo do contrato UT-06-0017/02-00, que foram posteriormente medidos e superfaturados na 13ª, 14ª e 15ª medições.
Débito: O débito é proveniente das seguintes datas e parcelas de pagamentos realizados à construtora Egesa Engenharia S.A., conforme cálculos efetuados nas planilhas presentes nas peças 17, 18, 19, 20, 24, 25 e 26: 
	Medição 
	Número da OB
	Data de referência (saque da OB) 
	Valor superfaturado pago na data da OB (R$) 

	13
	2007OB926720
	26/9/2007
	455.644,37

	14
	2007OB930745
2007OB931673
	8/11/2007
16/11/2007
	293.404,65
500,00

	15
	2007OB932063
2007OB936181
	23/11/2007
21/12/2007
	118.076,40
5.184,31

Em atendimento aos Ofícios de Citação 536/2013-TCU/SecobRodov (peça 33) e 584/2013-TCU/SecobRodov (peça 37) , a empresa Egesa Engenharia S.A. e o Sr. José Élcio Santos Monteze apresentaram, respectivamente, as alegações de defesa constantes às peças 65 e 66-68.
Já em relação ao Sr. Rogério Araújo de Miranda Lobo, conquanto tenha assinado o Aviso de Recebimento (peça 42) do Ofício de Citação 535/2013-TCU/SecobRodov (peça 34) , permaneceu silente.
ANÁLISE DOS PRESSUPOSTOS DE PROCEDIBILIDADE DA IN/TCU 71/2012 - EXAME DA PRESCRIÇÃO DA PRETENSÃO PUNITIVA DO TCU
As infrações (efetuação de despesas irregulares) no âmbito do contrato em tela ocorreram no período de 21/6/2004 a 24/12/2008, já decorridos, portanto, mais de dez anos desde os primeiros pagamentos realizados.
Conquanto não haja disposição legal específica sobre a prescrição da pretensão punitiva em processos que tramitam perante o Tribunal de Contas da União, em relação a ilícitos cometidos por pessoas físicas ou jurídicas, públicas ou privadas, tem-se que, em exame de incidente de uniformização de jurisprudência, na sessão plenária pública extraordinária ocorrida em 8/6/2016 (Acórdão 1441/2016-TCU-Plenário) , decidiu-se que:
9.1.1.     A pretensão punitiva do Tribunal de Contas da União subordina-se ao prazo geral de prescrição indicado no art. 205 do Código Civil;
9.1.2.     A prescrição a que se refere o subitem anterior é contada a partir da data de ocorrência da irregularidade sancionada, nos termos do art. 189 do Código Civil;
9.1.3.      	O ato que ordenar a citação, a audiência ou oitiva da parte interrompe a prescrição de que trata o subitem 9.1.1, nos termos do art. 202, inciso I, do Código Civil;
9.1.4. 	A prescrição interrompida recomeça a correr da data em que for ordenada a citação, a audiência ou oitiva da parte, nos termos do art. 202, parágrafo único, parte inicial, do Código Civil;
9.1.5. 	Haverá a suspensão da prescrição toda vez que o responsável apresentar elementos adicionais de defesa, ou mesmo quando forem necessárias diligências causadas por conta de algum fato novo trazido pelos jurisdicionados, não suficientemente documentado nas manifestações processuais, sendo que a paralisação da contagem do prazo ocorrerá no período compreendido entre a juntada dos elementos adicionais de defesa ou da peça contendo o fato novo e a análise dos referidos elementos ou da resposta da diligência, nos termos do art. 160, §2º, do Regimento Interno;
9.1.6.      A ocorrência desta espécie de prescrição será aferida, independentemente de alegação da parte, em cada processo no qual haja intenção de aplicação das sanções da Lei 8.443/1992;
9.1.7.      O entendimento consubstanciado nos subitens anteriores será aplicado, de imediato, aos processos novos (autuados a partir desta data) bem como àqueles pendentes de decisão de mérito ou de apreciação de recurso por este Tribunal;
No caso do presente processo de TCE, cabem as seguintes considerações:
A citação inicial dos responsáveis foi ordenada mediante determinação no âmbito da prolação do já mencionado Acórdão 716/2009-TCU-Plenário, de 15/4/2009, tendo os responsáveis sido notificados da referida deliberação por meio dos Ofícios 918 a 924/2009 (TC Processo 008.834/2007-6, v. p., Vol. 4, fls. 1060-1063) .
Trata-se de situação em relação à qual, nos termos estabelecidos no subitem 9.1.3 do mencionado Acórdão 1441/2016-TCU-Plenário, houve a interrupção da prescrição da pretensão punitiva do TCU, o que tornaria cabível a possibilidade de aplicação de sanção aos responsáveis em relação às ocorrências irregulares apuradas. Contudo, o subitem 9.1.4 do mesmo acórdão dispôs que a prescrição interrompida recomeça a correr da data em que for ordenada a citação, nos termos do art. 202, inciso I, do Código Civil.  
O ato ordenatório da citação (Acórdão 716/2009-TCU-Plenário) foi expedido em 15/4/2009, sendo essa a única causa interruptiva para fins de contagem do prazo prescricional. Logo, a apreciação dos autos deveria ter ocorrido até 15/4/2019, para que fosse possível a aplicação de sanções cabíveis. Dessa forma, operou-se a prescrição intercorrente, dado o transcurso do prazo decenal entre a causa interruptiva e possível deliberação desta Corte quanto ao mérito das questões objeto da citação, estritamente quanto à possibilidade de incidência de multa. Nesse contexto, não mais se afigura cabível a aplicação de sanção dessa natureza aos responsáveis. Tal entendimento encontra-se também assente nos Acórdão 178/2018-TCU-Plenário e 12.880/2018-TCU-1ª Câmara.
Observa-se ainda que o valor atualizado do débito apurado (sem juros) em 1/1/2017 é superior a R$ 100.000,00, na forma estabelecida nos arts. 6º, inciso I, e 19 da IN/TCU 71/2012, modificada pela IN/TCU 76/2016) , estando a presente tomada de contas especial devidamente constituída e em condição de ser instruída.
EXAME TÉCNICO
I - Da revelia do responsável Rogério Araújo de Miranda Lobo (CPF XXX.659.556-XX) 
A entrega do ofício citatório 535/2013-TCU/SecobRodov (peça 34) no endereço do Sr. Rogério Araújo de Miranda Lobo, Assessor Técnico, autor do Parecer Técnico 137/2007-CGCONT (que aprovou os preços dos serviços "Sub-base solo argiloso estabilizado com adição de 3% de cal hidratada - em usina" e "Fornecimento e lançamento de concreto C25 (fck>= 25 Mpa) A/C<0,60", dotados de sobrepreço, incluídos pelo 5º Termo Aditivo de Re-Ratificação e Revisão de Projeto do contrato UT-06-0017/02-00) foi atestada mediante a aposição de sua própria assinatura no Aviso de Recebimento (A.R.) datado 26/8/2013 (peça 42) .
	Nos processos do TCU, a revelia não leva à presunção de que seriam verdadeiras todas as imputações levantadas contra os responsáveis, diferentemente do que ocorre no processo civil, em que a revelia do réu opera a presunção da verdade dos fatos narrados pelo autor (Acórdão 1009/2018-TCU-Plenário, Relator Min. Bruno Dantas; 2369/2013 - TCU - Plenário, Relator Min. Benjamin Zymler e 2449/2013 - TCU - Plenário, Relator Min. Benjamin Zymler) . Dessa forma, a avaliação da responsabilidade do agente não pode prescindir da prova existente no processo ou para ele carreada. 
		Em se tratando de processo em que a parte interessada não se manifestou acerca das irregularidades imputadas, não há elementos para que se possa efetivamente aferir e reconhecer a ocorrência de boa-fé na conduta do responsável, podendo este Tribunal, desde logo, proferir o julgamento de mérito pela irregularidade das contas, conforme os termos dos §§ 2º e 6º do art. 202 do Regimento Interno do TCU. (Acórdão 2064/2011-TCU-Primeira Câmara (relator Min. Ubiratan Aguiar) , 6.182/2011-TCU-1ª Câmara (relator Min. Weber de Oliveira) , 4.072/2010-TCU-1ª Câmara (Relator Min. Valmir Campelo) , 1.189/2009-TCU-1ª Câmara (Relator Min. Marcos Bemquerer) , 731/2008-TCU-Plenário (Relator Min. Aroldo Cedraz) ) .
Após transcorrido o prazo regimental fixado, e conquanto haja o Tribunal, nos termos da legislação vigente, garantido ao responsável a oportunidade da ampla defesa assegurada no art. 5°, inciso LV, da Constituição Federal e art. 31 da Lei 8.443/1992, o Sr. Rogério Araújo de Miranda Lobo (CPF XXX.659.556-XX) manteve-se silente, impondo-se que seja considerado revel, dando-se prosseguimento ao processo, de acordo com o art. 12, § 3º da referida lei e art. 202, § 8º do RI/TCU.
	Em face da revelia configurada, e inexistindo nos autos elementos que permitam concluir pela ocorrência de boa-fé ou de outros excludentes de culpabilidade em sua conduta, cumpre seja o mencionado responsável condenado em débito, com julgamento pela irregularidade das contas, sem contudo incidir a aplicação da multa prevista no art. 57 da Lei 8.443/1992 c/c o art. 267 do RI/TCU, nos termos explanados nos parágrafos 14 a 19 retro.
II - Síntese das alegações de defesa da empresa Egesa Engenharia S.A. (CNPJ 17.186.461/0001-01) - peça 65
Apresenta-se, a seguir, a síntese das alegações de defesa apresentadas pela Egesa Engenharia S.A. (CNPJ 17.186.461/0001-01) , suprimindo-se, sem prejuízo da plena exposição dos argumentos e para fins de economia processual, as transcrições legais, doutrinárias e jurisprudenciais. 
Inconsistências nas alegações do TCU:
Inicialmente, a defesa aponta que o TCU alega ter encontrado indícios de superfaturamento nos serviços do contrato UT-06-0017/02-00, referente às obras de construção do lote 2 da BR-265/MG. Contudo, em seu entender, não há que se falar em superfaturamento, uma vez que os preços contratados são adequados e retratam os preços de mercado à época, estando condizentes com os constantes do orçamento do Edital 344/01-06.
Aduz que, sendo o orçamento um estudo estimativo, as variações dos preços unitários, seja para mais ou para menos, detectadas na comparação entre os preços orçados e os preços da proposta, são esperadas e aceitáveis, desde que o preço global do contrato esteja dentro do orçado. No caso, o preço global da proposta apresentada pela Egesa ofertou um desconto de 2,28% em relação ao preço orçado na licitação. O orçamento-base do Edital 344/01-06 foi pautado nas composições do Sicro 1 atualizadas para julho de 2001, portanto, tal desconto se mantém mesmo quando feito o comparativo nos moldes do TCU, qual seja: entre o preço total contratado após aditivos e o Sicro 2. 
Argumenta, no que tange ao comparativo entre o preço total contratado após aditivos, excluindo os itens que não constam do Sicro 2 (conforme critério adotado pelo TCU, e o Sicro 2, referencial adotado pelo TCU) , que o desconto ofertado pela Egesa se manteve, tendo sido este no percentual de 0,77%. Tal desconto está demonstrado no Anexo 1 - Planilha Comparativa de Preços: Contrato UT-06-0017/02-00 x Sicro 2 (peça 65, p. 18-28) .
Menciona que, conforme entendimento desta Corte de Contas, para análise da existência de sobrepreço devem ser consideradas as variações nos preços unitários no âmbito de todo o contrato e verificado como se comportaram essas alterações no preço global (Acórdão 2045/2010-TCU-Plenário) . 
Ressalta que o valor do suposto débito (R$ 4.491.521,41) corresponde a um suposto superfaturamento da ordem de 7,42%, obtido a partir de comparativo entre o Sicro 2 e uma amostra de 80,14% do valor contratado, considerando os valores medidos / faturados até 28ª medição (4.491.521,41/60.492.339,37 x 100 = 7,42%) , conforme dados constantes do Quadro Avaliação dos Preços do Contrato UT-06-0017/02-00, fls. 109, Anexo 8 do TC Processo 008.834/2007-6 e da Planilha Comparativa de Preços: Contrato UT-06-0017/02-00 x Sicro 2 - Curva ABC dos Preços Contratados (Anexo 2 - peça 65, p. 29-31) . 
Pondera que, contudo, para uma correta análise da regularidade do valor contratado, há que se analisar o contrato como um todo e não somente parte dele. Tomando-se por base o preço total contratado após aditivos, excluindo os itens que não constam do Sicro 2, conforme critério adotado pelo TCU, tem-se uma variação do preço, em relação ao Sicro 2, no importe de menos 0,77%, a favor do erário. Não há, portanto, sobrepreço/superfaturamento no âmbito do contrato em análise.
Afirma que o suposto superfaturamento no percentual de 7,42% não configura sobrepreço e sim, uma variação normal dos preços de mercado, quando comparados também a outras referências, como é o caso da referência introduzida por esta Corte nos autos - Sicro 2, de outubro de 2001, MG (ajustado) . Conforme entendimento pacificado deste C. TCU, as diferenças nos preços em torno de 10% representam uma variação perfeitamente aceitável e não um sobrepreço contratual.
Entende que, no bojo do TC Processo 000.068/2012-8, foram feitos novos cálculos, baseados em novos critérios, que estão demonstrados nas novas composições de preços unitários - Composições referenciais dos serviços de transporte para o cálculo do débito relativo ao contrato UT-06-0017/02-00 e Composições referenciais dos serviços de ECT para o cálculo do débito relativo ao contrato UT-06-0017 /02-00, constantes nos arquivos 17 e 18 do TC Processo 000.068/2012-8. Não foi apresentado um quadro resumo totalizando o novo valor do suposto superfaturamento, mas, conforme estudo realizado pela Egesa, de acordo com os novos critérios do TCU, o valor do suposto superfaturamento é de R$ 4.565.181,15, o que representa uma variação dos preços de 7,54% em relação aos preços de referência, demonstrado na Planilha Comparativa de Preços: Contrato UT-06-0017/02-00 x Sicro 2 - Curva ABC dos Preços Contratados, Anexo 2 da manifestação (peça 65, p. 29-31) .
Esclarece que, de toda forma, essa variação de preços, seja de 7,42%, seja de 7,54% referente a cerca de 80% do valor do contrato, está dentro do limite considerável aceitável pelo TCU, em razão das naturais variações de mercado e das fontes de referência e também das características próprias de cada empresa (mercadológicas, logísticas, comerciais e estratégicas) ao planejar o suprimento dos insumos necessários e a consequente definição de seus preços. Portanto, não considerada sobrepreço - entendimento este, como posto acima. já pacificado no Tribunal de Contas.
Assevera que, não obstante os argumentos trazidos acima elidirem em definitivo quaisquer questionamentos quanto à regularidade dos preços do contrato UT-06-0017/02-00, fez-se uma análise do comparativo de preços elaborado por este E. Tribunal de Contas no âmbito do TC Processo 000.068/2012-8. A partir dessa análise foram identificados alguns equívocos quanto aos critérios adotados pelo TCU. 
Explica, quanto ao valor do transporte da Brita (Percurso: Pedreira para Pista) e do transporte do CBUQ (Percurso: Usina para Pista) , que o valor utilizado pelo TCU foi o de "Transporte Local - Rodovia Pavimentada" ao invés de "Transporte Local - Rodovia não Pavimentada".
Alega que, considerando que os serviços objeto do contrato UT-06-0017/02-00 têm por natureza a implantação e pavimentação da rodovia BR-265/MG, não havia como se fazer e, por isso mesmo, medir os serviços de transporte da Brita e do CBUQ utilizando como referência os preços constantes do Sicro 2, de outubro de 2001, MG (ajustado) , para o transporte por Rodovia Pavimentada. 
Complementa que, por essa razão foi feito novo comparativo corrigindo esse critério, passando-se a adotar os preços constantes do Sicro 2, de outubro de 2001, para o transporte da Brita e do CBUQ por Rodovia Não Pavimentada. O próprio objeto da obra caracteriza a necessidade desta correção, pois, trata-se da implantação e pavimentação de uma rodovia que ainda não estava pavimentada.
Justifica, no que tange à composição de Aço, que o valor do "Adicional M.O. - Ferramentas: (20,51%) " sobre o valor total da Mão de Obra na composição de preços unitários do contrato resulta em R$ 0,19 (R$ 0,91 x 20,51%) e não no valor de R$ 0,08, adotado pelo TCU. Assim, foi corrigida a composição de Aço, passando-se a adotar acertadamente o valor de R$ 0,19 para o item "Adicional M.O. - Ferramentas: (20,51%) ". Então, foi elaborado pela Egesa um novo comparativo de preços, baseado em novas composições de preços unitários, adotando-se os critérios corretos, a partir das devidas correções. Para os outros itens da planilha foram feitas composições de preços unitários seguindo o padrão do Sicro 2, de outubro de 2001, MG (ajustado) , conforme adotado pelo TCU.
Expõe que, de modo a demonstrar com clareza a ausência de sobrepreço/superfaturamento nos itens executados, foram elaborados dois comparativos. Primeiro foi feito um comparativo considerando todos os itens contratados. Nesse caso, adotou-se para os serviços que não fazem parte do Sicro 2, de outubro de 2001, MG, a repetição dos valores dos Preços Unitários do Contrato, de modo a não causar reflexo no valor final da obra. 
Avalia que, a partir do estudo constante do Anexo 1 - Planilha Comparativa de Preços: Contrato UT-06-0017 /02-00 x Sicro 2 (peça 65, p. 18-28) , verifica-se que o preço total do contrato conforme Sicro 2, de outubro de 2001, MG (ajustado) é de R$ 81.304.878,29 enquanto que o preço total do contrato medido até a 30ª medição final é de R$ 80.727.367,94. Com a intenção de aproximar este resultado aos critérios utilizados pelo TCU, foi feito um segundo comparativo. Dessa vez, foram excluídos os itens que não fazem parte do Sicro 2, de outubro de 2001, MG (ajustado) . Tal critério foi denominado "Total Geral Analisado", e é o mesmo critério adotado pelo TCU no somatório da Curva ABC.
Reforça que no estudo constante do Anexo 1 - Planilha Comparativa de Preços: Contrato UT-06-0017/02-00 x Sicro 2 (peça 65, p. 18-28) , que o preço total do contrato conforme Sicro 2, de outubro de 2001, MG (ajustado) é de R$ 75.219.075,94 enquanto que o preço total do contrato medido até a 30ª medição final é de R$ 74.641.565,59. Pode-se afirmar que não há sobrepreço/superfaturamento no contrato UT-06-0017/02-00. Consoante se depreende dos estudos realizados pela Egesa, a partir da adoção dos critérios corretos e da análise de 100% dos serviços executados, verifica-se que o preço total contratado medido até a 30ª medição final está abaixo da referência Sicro 2, de outubro de 2001, MG (ajustado) .
Contrapõe que, tendo em vista que este E. Tribunal de Contas elaborou seu estudo comparativo a partir da análise de cerca de 80% do contrato, adotando como critério a Curva ABC, apresentou-se a 'Nova Curva ABC' dos Serviços Contratados, desenvolvida com os novos valores para os preços unitários, com as devidas correções acima mencionadas. 
Explana que, a partir do estudo constante do Anexo 2 - Planilha Comparativa de Preços: Contrato UT-06-0017/02-00 x Sicro 2 - Curva ABC dos Preços Contratados (peça 65, p. 29-31) , verificou-se: 
	(i) que o preço total do contrato medido até a 30ª medição final é de R$ 65.147.690,40; 
	(ii) que o preço total do contrato conforme Sicro 2, de outubro de 2001, de acordo com o critério adotado pelo TCU, com a existência de equívocos - é de R$ 60.582.509,25, o que representa uma variação de 7,54% em relação aos preços medidos; (iii) o preço total do contrato conforme Sicro 2, de outubro de 2001, MG (ajustado) - conforme critério correto, com as devidas correções - é de R$ 62.372.208,74, o que representa uma variação de 4,45% em relação aos preços medidos.
Expressa que, não obstante ter sido demonstrada a inexistência de sobrepreço/superfaturamento no âmbito do UT-06-0017/02-00, mesmo se considerada a forma comparativa adotada pelo TCU, que considera, ao invés do contrato como um todo, apenas parte deste, a variação encontrada é de apenas 4,45% em relação ao preço total do contrato medido até a 30ª medição final. Tal diferença representa uma variação perfeitamente aceitável e não um sobrepreço contratual.
Considera que, no próprio TC Processo 008.834/2007-6, Relatório de Auditoria que originou a presente Tomada de Contas Especial, foi exarado esse mesmo entendimento. No que se refere ao contrato UT-06-0025/02-00, firmado com o Consórcio CMT/Sanches Tripoloni, para execução do lote 1 da rodovia BR-265/MG, foi encontrado sobrepreço de 4,33%, o qual foi considerado por este C. TCU como inexistente (fls. 362 e 363, principal, vol. 1 do TC Processo 008.834/2007-6) .
Adiciona que, corroborando o assunto, destaca-se ensinamento de Jorge Ulisses Jacoby Fernandes, oportunamente citado pelo Ministro Valmir Campelo, Relator do Acórdão 3051/2008-TCU-Plenário, no sentido de que é comum a indagação sobre a margem de variação de preços que pode ser admitida, devendo-se esclarecer que não há parâmetro legal definido, costumando-se sugerir 10% ou até 20% em relação à média de preços. Nesse sentido, destacam-se os Acórdão 136/1995-TCU-Plenário, 172/2004-TCU-Plenário, 544/2002-TCU- Segunda Câmara, 2623/2007-TCU-Plenário e 278/2008-Plenário, proferido no âmbito do TC Processo 005.171/2001-9, no qual a Egesa é parte interessada.
Acrescenta que, ademais, o art. 48, inc. II, § 1°, alíneas "a" e "b", da Lei 8.666/93, ao tratar da desclassificação de proposta por preços manifestamente inexequíveis, estabelece que apenas os preços que sejam inferiores a 70% ao valor orçado pela Administração caracterizam preços manifestamente inexequíveis, a contrário sensu, podemos sustentar, com o rigor da lógica que o raciocínio exige, que apenas uma variação maior do que 30%, seja em relação aos preços fixados pelos órgãos oficiais competentes, seja em relação aos preços praticados no mercado nacional, poderá conduzir à caracterização de preços licitados ou contratados como manifestamente superiores ao mercado.
Salienta que, a partir das considerações acima e levando em conta os pressupostos e condições dos bens e serviços e, ainda, do respectivo mercado, pode-se inferir que:
	a) o conceito de mercado conforme o art. 24, inc. VII, da Lei 8.666/93, conduz à necessidade de verificação dos preços de uma proposta ou de uma obra em relação à um conjunto de propostas ou obras no âmbito nacional;
	b) só estará configurado o sobrepreço caso os preços da proposta ou contrato sejam manifestamente superiores àqueles praticados no mercado nacional ou orçados pelos órgãos oficiais, podendo-se entender, a partir da disposição do art. 48, inc. II, alíneas "a" e "b", da Lei 8.666/93, como manifestamente superiores, aqueles preços que impliquem uma variação maior do que 30%.
Conclui que resta cabalmente demonstrada a regularidade dos preços contratados. Assim, tendo em vista a razoabilidade/adequabilidade dos preços do contrato UT-06-0017/02-00, estando o preço total contratado após aditivos, excluindo os itens que não constam do Sicro 2, conforme critério adotado pelo TCU, abaixo do Sicro 2, de outubro de 2001, MG (ajustado) , não há razão para se falar em sobrepreço. A variação de 4,45%, ou mesmo de 7,54% (obtida a partir da adoção de critérios equivocados) , referente a 80,70% do valor do contrato não configura sobrepreço, mas sim uma variação normal e aceitável dos preços de mercado.
II.1 - Análise
	Cumpre inicialmente fazer referência à forma de quantificação do débito (referenciada na instrução técnica à peça 29) na qual se tomou por base o sobrepreço quantificado conforme instrução da Secob-2 (TC Processo 008.834/2007-6, v. p., Vol. 4, fls. 985-1000) , em que consta a verificação dos 28 serviços obtidos da faixa A da curva ABC (TC Processo 008.834/2007-6, anexo 8, fl. 109) , formada pelos quantitativos decorrentes da terceira revisão de projeto, com os respectivos preços unitários (TC Processo 008.834/2007-6, anexo 8, fls. 20-32) .
	Segundo foi registrado, para a análise da presente TCE foi considerado o quadro do Demonstrativo de Quantidades e Preços, com os quantitativos e preços após a terceira revisão de projeto (TC Processo 008.834/2007-6, anexo 8, fls. 9-17) . A verificação da adequação dos preços unitários dos serviços contratados foi realizada utilizando-se como referência o Sicro 2 referente a Minas Gerais (outubro de 2001) , data-base da proposta contratada (peça 16, p. 1) , em consonância com o Edital 344/01-06, que determinou que os preços unitários das propostas estivessem de acordo com a referida tabela (item 18.1-B) , elaborando-se, a partir disso, as composições unitárias de preços de referência desses serviços, com respectivas composições auxiliares (peça 17, p. 1-17 e peça 18, p. 1-12) .
	As medições foram extraídas do Sistema de Acompanhamento de Contratos do Dnit (Siac/Dnit) (peça 19, p. 1-570) , calculando-se o débito a partir do quantitativo dos 28 serviços em cada medição, desde a primeira (16/01/2003) até a trigésima (31/01/2009) . 
	Em razão de se tratarem de responsáveis diferentes, o débito foi calculado separadamente em dois grupos: o primeiro refere-se aos 26 serviços inicialmente contratados, e o segundo diz respeito apenas aos dois serviços novos incorporados por meio do 5º Termo Aditivo de Re-Ratificação, Revisão de Projeto com reflexo financeiro e preço novo do contrato UT-06-0017/02-00 (medidos apenas na 13ª, 14ª e 15ª medições) . 	Em cada medição houve a incidência dos índices de reajustamento de obras rodoviárias referente à área de cada serviço analisado (como por exemplo, terraplenagem, pavimentação e drenagem) , utilizando-se os mesmos índices constantes nas medições extraídas do Siac/Dnit (peça 19, p. 1-570) . 	Dos 28 serviços analisados, oito apresentaram o preço contratado abaixo do preço de referência, fazendo-se as devidas compensações nos valores finais dos débitos de cada medição, concluindo-se que, dos 26 serviços inicialmente contratados, dezoito foram superfaturados.
Considerando-se as datas das ordens bancárias (OB's) de cada medição obtidas no Siafi (peça 20, p. 1-40) , adotou-se, para o cálculo final do débito, o valor total do sobrepreço reajustado e compensado de cada medição (peça 24, p. 1-33) . 	As parcelas do débito relativo aos dezoito serviços inicialmente contratados e superfaturados encontram-se demonstradas na tabela à peça 25, sendo responsáveis solidários o Sr. José Élcio Santos Monteze e a construtora Egesa Engenharia S.A.. As parcelas que representam o débito concernente aos dois serviços novos superfaturados encontram-se lançadas na tabela à peça 26.
	As planilhas do cálculo do sobrepreço de cada medição (peça 24, p. 1-33) , do cálculo do sobrepreço por data das ordens bancárias (peça 27, p. 1 e peça 28, p. 1) , bem como todas as ordens bancárias encontram-se presentes nos autos à peça 20, p. 1-40. Na análise das composições de preços unitários, tomou-se por base a instrução da Secob-2 que quantificou o sobrepreço, utilizando-se os mesmos parâmetros ali adotados, listados a seguir (TC Processo 008.834/2007-6, v. p. 4, fls. 994-995) :
considerou-se a utilização de areia comercial e adotou-se a distância média de transporte (DMT) da areia disposta no projeto executivo. Da mesma forma, consideraram-se as DMTs do projeto executivo para os demais insumos (TC Processo 008.834/2007-6, anexo 8, fl. 3) ;
para os insumos "cimento" e "aço CA50", por omissão do projeto, foram adotados os fornecedores mais próximos à obra, "Votorantim" e "Gerdau", sediados nos municípios de Itaú de Minas e Divinópolis, no estado de Minas Gerais;
os preços dos materiais betuminosos foram obtidos com o BDI do Sicro 2 de outubro de 2001 de 32,68%, conforme estipulado pelo respectivo informativo técnico do Sicro 2. Ressalta-se que a licitação ocorreu antes da edição da Instrução de Serviço 9/2003, que definiu que o fornecimento de materiais betuminosos seria feito pelo Dnit por meio de contrato com a Petrobrás;
acrescentaram-se os percentuais dos adicionais de mão-de-obra - nos valores de 15,51% e 20,51%, a depender do serviço - referentes a gastos com ferramentas, transportes, alimentação e equipamentos de proteção obrigatória. Na data-base do orçamento era previsto no Sicro 2 o valor de 5,00% para alguns serviços. Os percentuais adotados foram introduzidos no sistema de custos em março de 2007. Conforme determina o Acórdão 1592/2006-TCU-Plenário, esses percentuais foram aplicados sobre o valor da mão-de-obra, sem o cômputo dos encargos sociais do Sicro 2 de 126,30%;
os quantitativos e coeficientes de utilização para o caminhão E432, previsto nos serviços de escavação, carga e transporte, foram obtidos a partir do ajuste, para maior, do tempo fixo nas planilhas de produção das equipes mecânicas disponibilizadas no Manual do Sicro 2, volume 4, tomo 1, conforme planilhas juntadas ao processo (peça 18, p. 1-12) .
de modo conservador, considerou-se o uso de carregadeira nos serviços de referência de escavação, carga e descarga, o que resultou em um sobrepreço menor do que o que resultaria da consideração dos serviços com escavadeira hidráulica. Tal fato se justificou em razão de que a obra se encontra paralisada há muito tempo, o que torna difícil comprovar se os serviços de terraplenagem foram executados com carregadeira ou escavadeira.
Todas as planilhas que fundamentaram o sobrepreço/superfaturamento originalmente apontado, com a respectiva especificação dos serviços e avaliação dos preços contratuais, encontram-se presentes no Anexo 8, fls. 107-171, do processo originador (TC Processo 008.834/2007-6) , estando o quadro resumo com a definição do valor inicial superfaturado (R$ 4.491.521,41, a preços de outubro de 2001) inserto à fl. 109 do referido anexo.
Especificamente quanto às alegações relativas ao transporte da Brita (Percurso: Pedreira para Pista) e transporte do CBUQ (Percurso: Usina para Pista) , segundo a qual o valor utilizado pelo TCU foi o de "Transporte Local - Rodovia Pavimentada" ao invés de "Transporte Local - Rodovia não Pavimentada", tem-se que o tema havia já sido abordado quando da análise da manifestação inicial da empresa executora no âmbito do TC Processo 008.834/2007-6 (Manifestação da Egesa Ltda: Anexo 5, fls. 1-134; Análise da Secob-3: V. p., Vol. 4, fls. 989 e 994) , concluindo-se que as argumentações em relação às distâncias de transporte basearam-se, em relação a todos os transportes, nas distâncias previstas no projeto básico, as quais apresentaram-se diferentes das especificadas no quadro resumo das distâncias de transporte constante do projeto executivo (TC Processo 008.834/2007-6 - Anexo 8, fls. 3) , que indicam que a DMT do transporte da Brita e do CBUQ da usina para a pista em 33,1km, sendo 33km de rodovia pavimentada e 0,1km não pavimentada, motivo pelo qual não podem ser acolhidas. 
No tocante à suposta impropriedade quanto ao valor apontado pelo TCU no "Adicional M.O. - Ferramentas: (20,51%) " sobre o valor total da mão-de-obra na composição de preços unitários do aço (peça 17, p. 41) , observa-se que o assunto foi também abordado na análise retromencionada (TC Processo 008.834/2007-6, V. p., Vol. 4, fls. 990-991) , tendo sido exposto que, segundo o Acórdão 1635/2007-TCU-Plenário, os adicionais percentuais relativos a Ferramentas, Equipamentos de Proteção Individual (EPI's) , Alimentação e Transporte, devem ser aplicados sobre o valor da mão-de-obra livre dos encargos sociais (126,30%) , razão pela qual, tal alegação não pode ser acolhida.
Quanto aos argumentos relacionados à aceitabilidade da divergência dos preços, se considerado todo o valor de contrato, e não somente os dos itens de serviços selecionados, tem-se que, no caso presente, não se trata de simples variação de preços em relação ao mercado, mas de uma prática de preços inaplicáveis, face ao desatendimento de disposição editalícias, considerando o teor do item 18.1 do Edital de Concorrência Pública 344/01-06 (peça 13, p. 28) , o qual sujeitava a avaliação das propostas ao sistema de custos Sicro 2: 
18.1 - EXAME DA (S) PROPOSTA (S) DE PREÇOS
Tendo em vista que a tabela de preços de serviços, aprovada pelo Conselho de Gestão Interna e atualizada mensalmente, utiliza em suas composições custos de insumos coerentes com os de mercado e coeficientes de produtividade compatíveis com o objeto do contrato, nos termos do Inciso X do Artigo 40 combinado com o Inciso II do Artigo 48 da Lei 8.666/93:
a) Serão desclassificadas as propostas com preços globais superiores aos do Orçamento do DNER, elaborado com os preços da Tabela do Sicro II, referente à região sudeste.
b) Serão desclassificadas as Propostas com preços unitários que contenham custos de insumos e coeficientes de produtividade não compatíveis com os constantes da tabela de preços acima mencionada, ou com preços manifestamente inexequíveis, conforme o disposto nos § 1º e 2º do inciso II, do Art. 48 da Lei 8666/93 e suas alterações posteriores, e que não venham a ter demonstrada a sua viabilidade através de justificativas a serem apresentadas pela firma licitante.
 (...) 
b.2) As justificativas deverão ser examinadas pela Comissão de Licitação, que deverá fundamentar sua decisão de aceitação ou não das mesmas'. (grifo nosso) 
Dessa forma, e em consonância com o entendimento já sedimentado nas análises precedentes tanto no âmbito do processo originador quanto no bojo do presente processo de TCE, e considerando que não foram apresentados novos elementos capazes de desconstituir as irregularidades apontadas, conclui-se no sentido de que as alegações de defesa apresentadas pela empresa Egesa Engenharia S.A. não podem ser acolhidas, devendo, por consequência, ser condenada em débito, com julgamento pela irregularidade das contas, sem contudo incidir a aplicação da multa prevista no art. 57 da Lei 8.443/1992 c/c o art. 267 do RI/TCU, nos termos expostos nos parágrafos 14 a 19 precedentes..
III - Síntese das alegações de defesa do Sr. José Élcio Santos Monteze (CPF XXX.424.906-XX) - peças 66-68
A exemplo da apresentação das alegações de defesa da empresa Egesa Engenharia S.A., será exposta a síntese das alegações de defesa apresentadas pelo Sr. José Élcio Santos Monteze (CPF XXX.424.906-XX) , suprimindo-se, sem prejuízo da plena exposição dos argumentos e para fins de economia processual, as transcrições legais, doutrinárias e jurisprudenciais. 
Da aprovação do projeto de engenharia, da aprovação do orçamento e da contratação dos serviços objeto do Contrato UT-06-0017/02-00:
Informa, inicialmente, que através do Ofício GAB-6-544-AP-00, de 11/12/2000, foi solicitada ao Diretor Geral do DNER delegação de Competência para licitar na modalidade de concorrência pública a execução das obras. Em 13/12/2000, através do oficio 2549 GM/MT, o Chefe de Gabinete do Ministério dos Transportes encaminhou autorização ao Diretor Geral do DNER para que fossem tomadas as providências necessárias no sentido de delegar competência ao 6° Distrito Rodoviário/MG, para realização do certame (Anexo 1 - peça 66, p. 23) .
Menciona que, em 04/04/2001, através da Portaria 213/2001, o Diretor Geral Interino do DNER delegou competência ao Chefe do 6° Distrito Rodoviário Federal do DNIT para promoção da licitação (Anexo 2 - peça 66, p. 25) . Em 21/06/2001, através da Portaria DNER 52/2001, o Diretor de Engenharia Rodoviária Substituto do DNER aprovou o projeto de engenharia da obra (Anexo 3 - peça 66, p. 27) 
Expõe que o orçamento para execução das obras, conforme projeto de engenharia aprovado, foi objeto da análise e aprovação pela Diretoria de Engenharia do DNER, apresentando o valor de R$ 68.883.616,11 (referenciado a Dez/2000) . A composição dos preços unitários era de competência do DNER/Dnit, em Brasília, sendo competência do 6° DRF/6a Unit apenas o reajustamento do orçamento através dos índices rodoviários divulgados pela Fundação Getúlio Vargas, apresentado o valor de R$ 72.354.321,44 (referenciado a Jul/2001) .
Evidencia que, em 3/9/2001, o aviso de licitação objeto do Edital 344/2001 foi publicado no Diário Oficial da União e no Jornal Estado de Minas, salientando que o edital foi objeto de análise e aprovação pela Procuradoria Distrital do 6° DRF/DNER, quanto às exigências da Lei 8.666/93. Em 14/9/2001, na qualidade de Chefe do 6° DRF/DNER, editei a Portaria 06 043, designando a Comissão de Licitação, composta pelos servidores Wilton de Alvarenga Vianna Baptista, Sebastião de Abreu Ferreira, Murilo de Melo Sampaio, Neusa Maria Pereira e Mário Rocha de Carvalho, sob a presidência do primeiro para condução do procedimento licitatório (Anexo 4 - peça 66, p. 29) .
Aduz que, por motivos administrativos, a abertura das propostas foi adiada do dia 8/10/2001 para o dia 11/10/2001. Na data agendada foram recebidas as propostas de documentação e preços e lavrada ata pela Comissão de Licitação. Já em 06/02/2002, foi emitido o Relatório de Habilitação, com publicação no Diário Oficial da União de 08/02/2002, marcando a abertura das propostas de preços para o dia 21/02/2002.
Aponta que, em 20/02/2002, foi publicado no DOU o adiamento da reunião para abertura para as propostas de preços para o dia 7/3/2002. Como no dia 14/02/2002 foi publicado no Diário Oficial da União o Decreto 4128/2002, que declarava o DNER "em extinção", os processos licitatórios foram paralisados. Na data prevista para abertura das propostas de preços o Presidente da Comissão de Licitação comunicou aos licitantes presentes a suspensão sine die do processo licitatório.
Explica que, em 24/06/2002, através do Relato à Diretoria Executiva do Dnit 79/2002, o Diretor de Infraestrutura Terrestre do Dnit submeteu a Diretoria Executiva do Dnit a proposta de aprovação de continuidade dos procedimentos licitatórios paralisados (Anexo 5 - peça 66, p. 31) . Já em 3/7/2002, através do Memorando-Circular 3/2002/DIT, o Diretor de Infraestrutura Terrestre do DNIT informou às Unidades do Dnit, inclusive a 6ª Unit/MG, a aprovação de continuidade do procedimento licitatório (Anexo 6 - peça 66, p. 33-34) .
Noticia que, em 5/8/2002, conforme previsto no Aviso de Convocação, foi realizada pela Comissão de Licitação a reunião para abertura de proposta de preços, objeto do Edital 344/01. O Presidente da Comissão informou aos presentes que o orçamento do Dnit, referenciado a outubro/2001, era de R$ 72.354.321,44 para o Lote 2.
Explana que, em 19/8/2002, a Comissão de Licitação emitiu o Relatório Final da Concorrência Pública 344/01, julgando vencedora a empresa Egesa Engenharia S.A, com o valor de R$ 70.704.879,42, referenciado a outubro/2001 (Anexo 7 - peça 67, p. 1-3) , sendo o resultado publicado no DOU de 20/8/2002. Em reunião realizada em 27/08/2002 a Comissão de Licitação confirmou o resultado da licitação. A Procuradoria da 6ª Unit/Dnit, através do Parecer HAP 38/2002, de 13/09/2002, encaminhado à Chefia da Unidade, declarou que o procedimento adotado pela Comissão de Licitação, sob os aspectos legais, encontra-se conforme a Lei 8.666/93 e o edital (Anexo 8 - peça 67, p. 5-7) .
Esclarece que o processo foi encaminhado pelo defendente ao Diretor de Infraestrutura Terrestre do Dnit em 7/10/2002, visando à homologação do certame. Já a Diretoria de Infraestrutura Terrestre encaminhou o Relato 892/02 (Anexo 9 - peça 67, p. 9-12) à Diretoria Executiva do Dnit, referente ao Edital 344/01, relatando que os valores globais e unitários das propostas de preços das empresas foram analisados e conferidos quanto a possíveis erros, autorizando a lavrar e assinar o contrato. 
Relata que, em reunião da Diretoria Executiva do Dnit realizada em 30/10/2002, o processo foi aprovado por decisão unânime, conforme Ata 32/2002. Assim, em 30/10/2002, ocorreu a homologação da licitação e em 5/12/2002, foi assinado o contrato UT-06-0017/02-00, entre o Dnit e a Egesa Engenharia S.A, para execução dos serviços.
Da responsabilidade solidária peça aprovação de serviços:
Ressalta que os procedimentos para contratação das obras objeto do Lote 2 do Edital 344/01 obedeceram integralmente aos aspectos legais da Lei 8.666/93, ao Edital e às normas do DNER/Dnit, conforme pareceres jurídicos, relatórios da Comissão de Licitação e Ata de Reunião da Diretoria Executiva do DNER.
Alega ser injusto imputar ao defendente, investido nos cargos de Chefe do 6°DRF/DNER e Coordenador da 6ª Unit/Dnit, a responsabilidade sobre a realização de todo o procedimento licitatório. Tal entendimento foi corroborado pelo TCU, através do Acórdão 260/2000-TCU-Plenário, em que o Relator, E. Adhemar Ghisi, em seu voto, consignou que não há como se exigir que os dirigentes máximos revejam todos os processos de reajustes/revisão de contratos, além das análises já efetuadas pelas áreas técnicas, refazendo todos os cálculos (...) . As áreas técnicas são organizadas justamente para proceder a esse exame minucioso, liberando o administrador para tarefas de gerenciamento.
Da existência de dezoito serviços com sobrepreço quando da assinatura do contrato UT-06-0017/02-00
 Afirma que o Edital 344/01 para contratação das obras de construção do lote 2 da BR-265/MG previu em sua cláusula 18.1, alínea 'a', que seriam desclassificadas as propostas com preços globais superiores ao do Orçamento do DNER, elaborado com os preços da Tabela Sicro 2, referente à região sudeste. A Comissão de Licitação procedeu ao julgamento das propostas de preços, declarando como vencedora a empresa Egesa Engenharia S/A, visto que o orçamento do Dnit, referenciado a outubro/2011, era de R$ 72.354.321,44, e a proposta da licitante vencedora, também referenciada a outubro de 2011, era de R$ 70.704.879,42, ou seja, 2,28% menor que o orçado.
Assevera que o acerto da decisão do julgamento da Comissão de Licitação pelo "menor preço global ofertado" também é ratificada quando se verifica que apenas em 22/10/2003, ou seja, após a realização do procedimento licitatório, o TCU deliberou, através do Acórdão 1564/2003 (Ministro Relator Guilherme Palmeira) , que o Dnit incluísse em seus editais previsão de definição de critérios para aceitação de preços unitários, determinando que acrescente cláusula definindo os critérios de aceitabilidade de preços unitários, com a fixação de preços máximos, tendo por limite os valores estimados no orçamento a que se refere o inciso I do § 2° do art. 40 da Lei 8.666/93, desclassificando a proposta que não atender a esse critério, com base nos arts. 40, inciso X, e 48, inciso I, da mesma lei.
Entende que o conceito de sobrepreço não pode ser aplicado ao contrato UT-06-0017/02-00, visto que o mesmo foi fruto de concorrência realizada em 2002 pelo 6ª Unit/Dnit, conforme Edital Padrão definido pela Sede do Dnit em Brasília. Da Concorrência Pública realizada, a disputa se deu pelo regime de empreitada por preço unitário, pelo critério de menor preço global.
Pondera que o entendimento dominante do TCU, à época, a respeito da ocorrência de sobrepreço em contratações realizadas em decorrência de licitações onde vence a licitante que apresenta menor preço global e não se encontram vinculações de critérios de aceitabilidade de preços unitários, é definido de forma clara pelo Ilustre Ministro Marcos Vinicios Vilaça, por ocasião da análise empreendida no mérito de seu voto condutor proferido no julgamento do Acórdão 583/2003-TCU-Plenário, ao afirmar que, estando o preço global no limite aceitável, dado pelo orçamento da licitação, os sobrepreços existentes, devido à falta de critérios de aceitabilidade de preços unitários, apenas causam prejuízos quando se acrescentam quantitativos aos itens de serviço correspondentes. Quanto ao tema, citam-se ainda os Acórdão 1414/2003-TCU-Plenário, 388/2004-TCU-Plenário e 2137/2005-TCU-Plenário.
Considera que, para que haja a ocorrência de sobrepreço em contratações decorrentes de concorrências realizadas a partir de editais sem previsão de critérios de aceitabilidade de preços unitários e cujo critério de classificação adotado foi a proposta de menor preço global, é necessário que existam variações ilegais de quantitativos de serviços, de forma a desequilibrar a relação pactuada. Como o defendente ocupou as funções de cargo de Chefe/Coordenador do 6° DRF/DNER e da 6ª Unit-Dnit, no período de 29/6/1999 a 19/1/2003, não foi configurado sobrepreço, tendo em vista que neste período não foi celebrado nenhum termo aditivo ao contrato UT-06-0017/02-00.
Acrescenta que o contrato foi assinado em 5/12/2002, com ordem de início emitida em 10/12/2002, tendo sido aprovada uma única medição: 1ª Medição Parcial (período 10/12/2002 a 31/12/2002) no valor de R$ 287.730,93, ou, seja, 0,34% do valor contrato, aprovada em 15/1/2003. O instrumento teve ordem de paralisação a partir de 1/1/2003 (Anexo 10 - peça 67, p. 14-31) .
Dos preços unitários do contrato UT-06-0017l02-00:
Expressa que a ocorrência descrita pelo Relatório da Tomada de Contas Especial registrou que o defendente aprovou o orçamento e assinou o contrato UT-06-0017/02-00, com dezoito serviços com sobrepreço, que foram posteriormente medidos e superfaturados até a 30ª medição. Considera importante ratificar a informação de que, enquanto o defendente ocupou a Chefia da 6ª Unit/Dnit, somente foi aprovada a 1ª Medição Parcial, representando 0,34% do valor contratado.
Argumenta que, além disso, é importante realizar uma análise de todos os "preços unitários" constantes do Contrato UT-06-0017/02-00 e dos "Preços Unitários Considerados Itens Válidos pelo TCU" (aqueles que constam do Sicro 2) . O Anexo 11 (peça 68) traz este comparativo, que aqui é apresentado de forma sintética:
a) Totalidade dos "Preços Unitários" do Contrato:
	Descrição
	Referência
	Valor (R$) 
	Variação (%) 

	Projeto Básico
	Dez/2000
	68.883.616,00
	-

	Edital 344/01
	Jul/2001
	72.354.321,00
	+ 0,11%

	Sicro 2
	Jul/2001
	72.350.442,00
	
	Contrato UT-06-0017/02-00
	Out/2001
	70.704.879,00
	- 8,37%

	Sicro 2
	Out/2001
	77.166.848,00
	
	Edital 344/01
	Jul/2001
	72.354.321,00
	- 2,28%

	Contrato UT-06-0017/02-00
	Out/2001
	70.704.879,00
	
b) Totalidade "Preços Unitários Considerados Itens Válidos pelo TCU"
	Descrição
	Referência
	Valor (R$) 
	Variação (%) 

	Projeto Básico
	Dez/2000
	67.071.873,00
	-

	Edital 344/01
	Jul/2001
	70.447.221,00
	+ 0,11%

	Sicro 2
	Jul/2001
	70.443.342,00
	
	Contrato UT-06-0017/02-00
	Out/2001
	69.143.038,00
	- 8,54%

	Sicro 2
	Out/2001
	75.605.007,00
	
	Edital 344/01
	Jul/2001
	70.447.221,00
	- 1,85%

	Contrato UT-06-0017/02-00
	Out/2001
	69.143.038,00
	
Conclui que a assinatura do contrato, além de ter amparo nas cláusulas editalícias e de ter sido embasada em pareceres técnicos, trouxe economia para administração pública, visto que a proposta da empresa vencedora foi inferior ao valor total orçado utilizando o Sicro 2. Como consta nos autos do processo, não transparece o cometimento de qualquer eventual irregularidade que possa ser imputada ao defendente, direta ou indiretamente, na afronta a normas e regulamentos que orientam condutas a que todo administrador público deve observar.
III.1 - Análise
Conforme foi deixado assente na análise constante da instrução técnica da então Secretaria de Fiscalização de Obras-Secob-3 (TC Processo 008.834/2007-6, v. p. 4, fl. 993) e reforçado na instrução técnica à peça 29 dos presentes autos, é razoável considerar a aprovação dos projetos básicos com orçamentos baseados no Sicro1 - BDI de 35,80% . O período de desenvolvimento e aprovação de tais projetos coincidiu com a transição do Sicro 1 para o Sicro 2, ocorrida entre os anos de 2000 e 2001. De fato, o orçamento do projeto básico aprovado em 21/6/2001 e tem data-base de dezembro de 2000 (peça 11, p. 9-197) .
Contudo, o Edital 344/01-06 teve seu processo de elaboração já sob vigência do Sicro 2, em 2001. O próprio instrumento convocatório explicitou que os preços unitários das propostas deveriam estar de acordo com a tabela do Sicro 2 (item 18.1-b) (peça 13, p. 5-60) . Neste caso, caberia ao 6º Distrito Rodoviário, com a responsabilidade de formular e executar a licitação, a adequação dos orçamentos dos projetos aprovados ao Sicro2, com data base próxima à realização do certame.
	Quanto à atribuição de responsabilidade aos integrantes das demais instâncias que participaram de todo o processo licitatório, tem-se que, em relação aos membros da comissão de licitação, não é razoável exigir que avaliassem se os preços do orçamento base da licitação realmente se adequavam à tabela do Sicro 2, posto que receberam um orçamento base de referência da licitação previamente aprovado por portaria do órgão (peça 11, p. 9) , portanto, não seria cabível a sua responsabilização pela aceitação dos 26 serviços inicialmente contratados com sobrepreço.
Nos termos já expostos à peça 29, p.4, uma análise mais aprofundada do orçamento base do edital por parte dos integrantes da comissão de licitação, levando-se em consideração o caso concreto em que já existia um orçamento aprovado por setor especializado de engenharia, seria uma exigência que iria além do comportamento esperado de um gestor/servidor médio. 
	Já em relação ao Sr. José Élcio Santos Monteze, chefe à época do 6º Distrito Rodoviário Federal do DNER, o qual recebeu delegação de competência por meio da Portaria de 213, de 4/4/2001, para promover a licitação do lote 2 da BR-265/MG,  com poderes explícitos para aprovar o orçamento, nomear a comissão de julgamento de licitação e representar o DNER na assinatura do contrato (peça 13, p. 2) , tem-se que a este caberia verificar se houve a atualização do orçamento, do Sicro 1 para o Sicro 2, tendo em vista que o edital preceituava o uso do Sicro 2 (peça 13, p. 5-60) . Ao ter assinado o contrato, aprovou seu orçamento e por isso se tornou responsável pelo débito apontado. 
Adicionalmente, no que diz respeito à responsabilidade pela homologação da licitação e adjudicação de seu objeto, conforme referenciado no item 9.11 do Acórdão 716/2009-TCU-Plenário que autorizou a constituição da presente TCE, conclui-se que esta também recai sobre o Sr. José Élcio Santos Monteze, tendo em vista a publicação no DOU de 20/8/2002, Seção 3, em que é divulgado o resultado de julgamento da concorrência 344/2001, sob responsabilidade do Coordenador do 6º Distrito Rodoviário Federal do DNER (peça 14, p. 1) .  Assim, não assiste razão ao defendente ao alegar a transferência ou divisão de responsabilidade em relação aos demais agentes que participaram das demais etapas da licitação em comento. 
Importa ainda observar, em relação à responsabilidade pela aprovação dos preços dos dois novos serviços restantes nos quais também houve superfaturamento ("Sub-base solo argiloso estabilizado com adição de 3% de cal hidratada - em usina" e "Fornecimento e lançamento de concreto C25 (fck>= 25 Mpa) A/C<0,60", cujos preços apresentaram sobrepreço quando comparados com as composições referência elaboradas com base no Sicro 2) , que tais serviços foram acrescidos ao orçamento da obra somente após a 1ª Revisão de Projeto, formalizada por meio do 5º Termo Aditivo de Re-Ratificação, Revisão de Projeto com Reflexo Financeiro e Preço Novo ao Contrato UT-06-0017/02-00 (TC Processo 008.834/2007-6, anexo 8, fls. 55-68) , a qual foi embasada no Parecer Técnico 134/2007 (CGCONT) contendo uma parte específica de análise do orçamento e dos preços dos serviços novos (peça 15, p. 5-18) , assinado pelo assessor técnico Rogério Araújo de Miranda Lobo, o qual se tornou responsável pela aprovação dos preços majorados desses serviços, e consequentemente, pelo superfaturamento nas medições treze, quatorze e quinze (peça 15, p. 5-18) , não havendo, quanto a esses itens, responsabilização do Sr. José Élcio Santos Monteze.
Quanto ao questionamento acerca da existência do sobrepreço/superfaturamento, tem-se que a sua ocorrência já se encontra fartamente demostrada tanto no processo originador (TC Processo 008.834/2007-6) quanto no presente processo de TCE, sendo por conseguinte inaceitáveis as alegações em relação ao assunto, bem como dispensáveis maiores considerações a esse respeito. O mesmo entendimento é válido no tocante às alegações que versam sobre a variação de preços unitários.
Assim, em sintonia com o entendimento já devidamente expresso nas análises precedentes tanto no âmbito do processo originador quanto no bojo do presente processo de TCE, e considerando que não foram apresentados elementos capazes de desconstituir as irregularidades apontadas, conclui-se no sentido de que as alegações de defesa apresentadas pelo Sr. José Élcio Santos Monteze não são passíveis de acolhimento, devendo, por consequência, ser condenado em débito, com julgamento pela irregularidade das contas, sem contudo incidir a aplicação da multa prevista no art. 57 da Lei 8.443/1992 c/c o art. 267 do RI/TCU, nos termos discorridos nos parágrafos 14 a 19 precedentes..
CONCLUSÃO
Em face da análise promovida na seção "Exame Técnico", verifica-se que:
Diante da revelia do Sr. Rogério Araújo de Miranda Lobo (CPF XXX.659.556-XX) , e inexistindo nos autos elementos que permitam concluir pela ocorrência de boa-fé ou de outros excludentes de culpabilidade, propõe-se que suas contas sejam julgadas irregulares e que seja condenado ao débito apurado (vide parágrafos 21 a 25 precedentes) .
Quanto ao Sr. José Élcio Santos Monteze (CPF XXX.424.906-XX) e à empresa Egesa Engenharia S.A. (CNPJ 17.186.461/0001-01) , as alegações de defesa apresentadas não se mostraram passíveis de acolhimento, conforme análises realizadas nos parágrafos  53-63 e 91-99 da presente instrução, devendo suas contas também ser julgadas irregulares, sendo condenados ao débito apurado,  Acrescente-se, por oportuno, que o referido gestor figurou como responsável no processo de prestação de contas do Dnit relativas ao exercício de 2002, apreciadas por ocasião da prolação do Acórdão 1352/2015-TCU-Primeira Câmara, tendo suas contas sido julgadas regulares, não tendo, entretanto, havido abordagem das ocorrências tratadas no presente processo.
Vale ressaltar que a jurisprudência pacífica nesta Corte é no sentido da imprescritibilidade das ações de ressarcimento ao erário (Súmula TCU 282) . Dessa forma, identificado dano ao erário, devese instaurar e julgar o processo de tomada de contas especial para responsabilizar seus agentes causadores, respeitando o direito ao contraditório e à ampla defesa.
Tendo em vista que não constam dos autos elementos que permitam reconhecer a boa-fé dos responsáveis, sugere-se que as suas contas sejam julgadas irregulares, nos termos do art. 202, § 6º, do Regimento Interno do TCU, com a imputação do débito atualizado monetariamente e acrescido de juros de mora, nos termos do art. 202, §1º do Regimento Interno do TCU, descontado o valor eventualmente recolhido, deixando-se contudo de aplicar-lhes a multa prevista no art. 57 da Lei 8.443/1992 c/c o art. 267 do RI/TCU, em função de haver-se configurado a prescrição intercorrente da pretensão punitiva, nos termos da análise constante dos  parágrafos 14 a 19 da presente instrução.
Por fim, como não houve elementos que pudessem modificar o entendimento acerca das irregularidades em apuração, mantém-se a matriz de responsabilização presente no anexo 1 da presente instrução.
PROPOSTA DE ENCAMINHAMENTO	
Ante o exposto, submetem-se os autos à consideração superior com a seguinte proposta:
considerar revel o responsável Sr. Rogério Araújo de Miranda Lobo (CPF XXX.659.556-XX) , para todos os efeitos, dando-se prosseguimento ao processo, com fundamento no art. 12, § 3º, da Lei 8.443/1992; 
rejeitar as alegações de defesa do Sr. José Élcio Santos Monteze (CPF XXX.424.906-XX) e da empresa Egesa Engenharia S.A. (CNPJ 17.186.461/0001-01) ;
  julgar irregulares, nos termos dos arts. 1º, inciso I, 16, inciso III, alíneas 'b' e 'c', da Lei 8.443/1992, c/c os arts. 19 e 23, inciso III, da mesma Lei, as contas dos responsáveis José Élcio Santos Monteze (CPF XXX.424.906-XX) ,   Rogério Araújo de Miranda Lobo (CPF XXX.659.556-XX) e Egesa Engenharia S.A. (CNPJ 17.186.461/0001-01) , condenando-os solidariamente ao pagamento das importâncias a seguir especificadas, atualizadas monetariamente e acrescidas dos juros de mora, calculadas a partir das datas discriminadas até a data da efetiva quitação do débito, fixando-lhes o prazo de quinze dias, para que comprovem, perante o Tribunal, o recolhimento das referidas quantias aos cofres do Departamento Nacional de Infraestrutura de Transportes (Dnit) , nos termos do art. 23, inciso III, alínea "a", da citada lei, c/c o art. 214, inciso III, alínea "a", do Regimento Interno do TCU, deixando de aplicar-lhes a multa, em função de haver-se configurado a prescrição intercorrente da pretensão punitiva, nos termo dos arts. 205 e 202, inciso I, e parágrafo único, do Código Civil:  
	c.1) Débitos/créditos relacionados ao responsável José Élcio Santos Monteze (CPF XXX.424.906-XX) em solidariedade com a empresa Egesa Engenharia S.A. (CNPJ 17.186.461/0001-01) :
	Data de ocorrência
	Natureza
	Valor histórico (R$) 

	21/6/2004
	débito
	62.076,73

	29/11/2006
	débito
	555.290,89

	29/11/2006
	débito
	431.703,90

	14/12/2006
	débito
	846.112,04

	14/12/2006
	débito
	670.382,87

	2/1/2007
	débito
	648.895,71

	27/4/2007
	crédito
	13.514,06

	13/7/2007
	crédito
	71.284,76

	13/7/2007
	débito
	945.438,90

	13/7/2007
	débito
	212.818,52

	10/8/2007
	débito
	693.436,96

	24/8/2007
	débito
	169.078,58

	26/9/2007
	crédito
	2.348.716,96

	8/11/2007
	débito
	1.067.055,06

	16/11/2007
	débito
	1.818,42

	23/11/2007
	débito
	352.944,46

	21/12/2007
	débito
	15.496,52

	21/12/2007
	débito
	7.947,18

	12/2/2008
	crédito
	7.742,85

	20/6/2008
	crédito
	275.453,20

	23/7/2008
	débito
	2.289.265,43

	25/8/2008
	débito
	457.481,91

	24/9/2008
	débito
	230.961,87

	13/11/2008
	débito
	752.006,04

	21/11/2008
	débito
	278.350,26

	22/12/2008
	débito
	22.833,87

	24/12/2008
	crédito
	591.306,74

	              Valor atualizado do débito (com juros) em 28/10/2020: R$ 24.441.702,09
	c.2) Débitos/créditos relacionados ao responsável Rogério Araújo de Miranda Lobo (CPF XXX.659.556-XX) em solidariedade com a empresa Egesa Engenharia S.A. (CNPJ 17.186.461/0001-01) :
	Data de ocorrência
	Natureza
	Valor histórico (R$) 

	26/9/2007
	débito
	455.644,37

	8/11/2007
16/11/2007
	débito
	293.404,65
500,00

	16/11/2007
21/12/2007
	débito
	500,00

	23/11/2007
	débito
	118.076,40

	21/12/2007
16/11/2007
	débito
	5.184,31

	            Valor atualizado do débito (com juros) em 28/10/2020: R$ 2.739.377,39
	autorizar, desde logo, a cobrança judicial das dívidas, caso não atendidas as notificações, na forma do disposto no art. 28, inciso II, da Lei 8.443/1992;
autorizar também, desde logo, se requerido, com fundamento no art. 26, da Lei 8.443, de 1992, c/c o art. 217, §§ 1º e 2º do Regimento Interno do TCU, o parcelamento da (s) dívida (s) em até 36 parcelas, incidindo, sobre cada parcela, corrigida monetariamente, os correspondentes acréscimos legais, fixando-lhe o prazo de quinze dias, a contar do recebimento da notificação, para comprovar, perante o Tribunal, o recolhimento da primeira parcela, e de trinta dias, a contar da parcela anterior, para comprovar os recolhimentos das demais parcelas, devendo incidir, sobre cada valor mensal, atualizado monetariamente, os juros de mora devidos, no caso do débito, na forma prevista na legislação em vigor, alertando os responsáveis de que a falta de comprovação do recolhimento de qualquer parcela importará o vencimento antecipado do saldo devedor, nos termos do § 2º do art. 217 do Regimento Interno deste Tribunal; 
enviar cópia do Acórdão a ser prolatado à Procuradoria da República no Estado de Minas Gerais, nos termos do § 3º do art. 16 da Lei 8.443/1992, c/c o § 7º do art. 209 do Regimento Interno do TCU, para adoção das medidas cabíveis; 
enviar cópia do Acórdão que vier a ser proferido ao Departamento Nacional de Infraestrutura de Transportes (Dnit) e aos responsáveis, para ciência;
informar à Procuradoria da República no Estado de Minas Gerais, ao Departamento Nacional de Infraestrutura de Transportes (Dnit)  e aos responsáveis que a presente deliberação, acompanhada do Relatório e do Voto que a fundamenta, está disponível para a consulta no endereço www.tcu.gov.br/acordaos, além de esclarecer que, caso requerido, o TCU poderá fornecer sem custos as correspondentes cópias, de forma impressa; e
informar à Procuradoria da República no Estado de Minas Gerais que, nos termos do parágrafo único do art. 62 da Resolução TCU 259/2014, os procuradores e membros do Ministério Público credenciados nesta Corte podem acessar os presentes autos de forma eletrônica e automática, ressalvados apenas os casos de eventuais peças classificadas como sigilosas, as quais requerem solicitação formal.

Bruno Saraiva Duarte (107.829/OAB-MG), Wellington Cristiano da Fonseca e outros, representando Egesa Engenharia S/A.

Subprocurador-Geral Paulo Soares Bugarin.

TOMADA DE CONTAS ESPECIAL. DNIT. CONTRATAÇÃO DOS SERVIÇOS DE IMPLEMENTAÇÃO E PAVIMENTAÇÃO DO LOTE 2 DA RODOVIA BR-265/MG. SOBREPREÇO E SUPERFATURAMENTO IDENTIFICADOS EM AUDITORIA REALIZADA NO ÂMBITO DO FISCOBRAS 2007. CITAÇÃO DOS AGENTES PÚBLICOS RESPONSÁVEIS PELA APROVAÇÃO DO PROJETO BÁSICO, CELEBRAÇÃO DO CONTRATO E DE TERMO ADITIVO, E DA EMPRESA CONTRATADA. REVELIA DE UM DOS RESPONSÁVEIS. REJEIÇÃO DAS ALEGAÇÕES DE DFESAS DE OUTRO AGENTE PÚBLICO E DA EMPRESA CONTRATADA. PRESCRIÇÃO DA PRETENSÃO PUNITIVA. IRREGULARIDADE. DÉBITO. CIÊNCIA.

TOMADA DE CONTAS ESPECIAL (TCE)

Secretaria de Fiscalização de Infraestrutura Portuária e Ferroviária (SeinfraPor).

Trata-se de tomada de contas especial (TCE) instaurada em cumprimento à determinação do Acórdão 716/2009-TCU-Plenário, sob minha relatoria, a qual apreciou relatório de auditoria realizada nas obras construção do lote 2 da rodovia BR-265/MG (TC-Processo 008.834/2007-6) , no âmbito do Fiscobras 2007.
A responsabilidade pela promoção da licitação, contratação dos serviços e gerenciamento da execução das obras coube ao 6º Distrito Rodoviário Federal do extinto Departamento Nacional de Estradas de Rodagem (DNER) , sucedido pelo Departamento Nacional de Infraestrutura de Transportes (DNIT) . 
Após a realização da Concorrência veiculada pelo Edital 344/01-06, foi celebrado Contrato UT-06-0017/02-00 com a empresa Egesa Engenharia S/A, pelo valor inicial de R$ 70.704.879,42 (ref.: outubro/2001) . Mediante a 1ª Revisão de Projeto em Fase de Obras, foi firmado Quinto Termo Aditivo de Re-Ratificação, com inclusão de serviços novos, aumentando o valor global do contrato para R$ 88.360.869,27 (ref.: outubro/2001) . Ao todo, foram realizadas trinta medições, entre 16/1/2003 e 31/1/2009.
A instauração da presente TCE foi motivada pela ocorrência de sobrepreço nos orçamentos base da licitação e do termo aditivo, os quais foram convertidos em superfaturamento na execução do contrato. O débito foi apurado a partir de avaliação de amostra correspondente a 80,14% do valor da planilha contratual, tendo por base aplicação da metodologia da curva ABC e comparação com os preços referenciais do sistema de custos rodoviários Sicro 2, para a região de Minas Gerais, na data base de outubro de 2001. 
Os quantitativos e a composição de custo dos preços unitários de cada um dos itens de serviço da planilha orçamentária foram analisados e ajustados pela equipe de auditoria, tendo por base as seguintes premissas técnicas:
-  adoção de BDI de 32,68 % para os preços de materiais betuminosos, conforme Sicro 2 de outubro de 2001, considerando que a licitação foi realizada antes da edição da Instrução de Serviço DNIT 9/2003, que passou a exigir fornecimento dos referidos insumos por meio de contrato com a Petrobras;
- utilização dos custos comerciais para os insumos "brita" e "areia", em todos os itens de serviços que empregaram esses produtos, com fundamento no projeto executivo;
- aplicação de adicionais referentes a equipamento de proteção individual (1,12%) , transporte (4,79%) , alimentação (9,60%) e ferramentas manuais (5,00%) sobre o valor de mão-de-obra, livre do percentual de 126,30% de encargos sociais, de acordo com a jurisprudência desta Corte de Contas;
- adoção de quantitativos e coeficientes de utilização para o caminhão E432, previsto nos serviços de escavação, carga e descarga, a partir do ajuste do tempo fixo nas planilhas de produção das equipes mecânicas disponibilizadas no Manual do Sicro2, volume 4, tomo 1;
- utilização, de forma conservadora, de carregadeira nos serviços de referência de escavação, carga e descarga, o que resultou em um sobrepreço menor do que o que resultaria da consideração dos serviços com escavadeira hidráulica.
Dos 26 itens da amostra analisada da planilha contratual original, 18 apresentaram sobrepreço em relação aos referenciais do Sicro 2. Além disso, foram identificados sobrepreço em 2 itens novos acrescidos após a aprovação da 1ª Revisão de Projeto em Fase de Obras. Em cada medição, os itens de serviço com sobrepreço foram compensados com os itens de serviço com subpreço.
Ao final, foi estimado sobrepreço e superfaturamento de R$ 7.403.377,55 (ref. out/2001) , para a amostra de serviços inicialmente contratados, medidos e pagos até a 30ª medição, e débito de R$ 872.809,73 (ref. out/2001) , para os serviços inclusos após o quinto termo aditivo, medidos e pagos na 13ª, 14ª e 15ª medições.
Por meio do Acórdão 716/2009-TCU-Plenário, o Tribunal determinou ao DNIT a repactuação dos preços excessivos do ajuste contratual, compensação dos valores pagos nas faturas vincendas. Autorizou, também, a conversão dos autos de auditoria em Tomada de Contas Especial, caso as negociações não cheguem a termo nas condições determinadas pela Corte de Contas.
A empresa Egesa Engenharia S/A rejeitou a renegociação, o que ensejou a rescisão da avença.
Instaurada a TCE, foi promovida a citação dos seguintes responsáveis solidários:
Responsáveis solidários pelo débito referente aos 18 itens de serviço da planilha contratual original 
- José Élcio Santos Monteze, chefe à época do 6º Distrito Rodoviário Federal do DNER, responsável pela realização da licitação, celebração do contrato e execução da avença, com base na Portaria de Delegação de Competência 213/01: aprovou orçamento e assinou contrato UT-06-0017/02-00, com dezoito itens de serviços da planilha original com sobrepreço, que foram posteriormente medidos e superfaturados até a 30ª medição;
- empresa Egesa Engenharia S/A: beneficiou-se do débito apurado nos dezoito itens de serviços superfaturados oriundos da execução do contrato UT-06-0017/02-00, que foram medidos e pagos até a 30ª medição.
Obs.: O débito, conforme planilha transcrita no relatório antecedente, origina-se de pagamentos realizados à construtora Egesa Engenharia S/A, de acordo com demonstrativos de cálculo às peças 17, 18, 19, 20, 24, 25 e 26; 
Responsáveis solidários pelo débito referente aos 2 itens novos acrescidos após a aprovação da 1ª Revisão de Projeto em Fase de Obras, medidos e faturados nas 13ª, 14ª e 15ª medições 
- Rogério Araújo de Miranda Lobo, à época, assessor técnico do DNER: aprovou, por meio do Parecer Técnico 137/2007 (CGCONT) , os preços dos serviços "Sub-base solo argiloso estabilizado com adição de 3% de cal hidratada - em usina" e "Fornecimento e lançamento de concreto C25 (fck>= 25 Mpa) A/C<0,60", dotados de sobrepreço, incluídos pelo 5º Termo Aditivo de Re-Ratificação, Revisão de Projeto com reflexo financeiro e preço novo do contrato UT-06-0017/02-00, que foram posteriormente medidos e superfaturados na 13ª, 14ª e 15ª medições;
- empresa Egesa Engenharia S/A: beneficiou-se do débito apurado nos serviços de "Sub-base solo argiloso estabilizado com adição de 3% de cal hidratada - em usina" e "Fornecimento e lançamento de concreto C25 (fck>= 25 Mpa) A/C<0,60", dotados de sobrepreço, incluídos pelo 5º Termo Aditivo de Re-Ratificação, Revisão de Projeto com reflexo financeiro e preço novo do contrato UT-06-0017/02-00, que foram posteriormente medidos e superfaturados na 13ª, 14ª e 15ª medições.
Obs.: débito, conforme planilha transcrita no relatório antecedente, origina-se de pagamentos realizados à construtora Egesa Engenharia S/A, de acordo com demonstrativos de cálculo às peças 17, 18, 19, 20, 24, 25 e 26. 
Dos responsáveis instados a apresentar defesa, apenas Rogério Araújo de Miranda Lobo não compareceu aos autos, arcando com o ônus da revelia, nos termos do artigo 12, § 3º, da Lei 8.443/1992.
Em instrução de mérito, a Secretaria de Fiscalização de Infraestrutura Portuária e Ferroviária, com o endosso do Ministério Público junto ao TCU, propõe considerar prescrita a pretensão punitiva, considerar Rogério Araújo de Miranda Lobo revel, rejeitar as alegações de defesa de José Élcio Santos Monteze e da empresa Egesa Engenharia S/A, julgar irregulares as contas dos responsáveis, condenando-os, solidariamente, ao ressarcimento de dano ao Erário.
Feita essa apresentação, decido.
Em preliminar, registro não ter havido a prescrição da pretensão ressarcitória. Sobre esse tema, saliento que a manifestação da Suprema Corte, no julgamento do RE 636.886/AL (tema 899 da repercussão geral) , diz respeito, apenas, à prescrição da execução dos títulos executivos expedidos pelo TCU, não dispondo acerca da sua incidência aos processos de controle externo.
Este Tribunal já iniciou as discussões sobre a aplicação das premissas de prescritibilidade às ações de controle externo, considerando recente evolução de entendimento do STF.  Dessa forma, até que seja definido regime jurídico prescricional e seu alcance aos processos controle externo, esta Corte de Contas continua a adotar jurisprudência pacífica quanto à imprescritibilidade do dano ao Erário, nos termos do Enunciado 282 da Súmula de Jurisprudência do TCU, à qual me filio, em deferência ao princípio da colegialidade.
Quanto à prescrição da pretensão punitiva, verifico que ocorreu a extinção da punibilidade pelo transcurso do prazo decenal do artigo 205 do Código Civil, nos termos da orientação fixada no Acórdão 1441/2016-TCU-Plenário, por mim regido. Expirou o prazo prescricional, contado da data da sessão em que foi preferido o Acórdão 716/2009-TCU-Plenário, o qual autorizou a instauração de TCE e a citação dos responsáveis, 15/4/2009, até a data do presente julgamento.
No mérito, acolho os pareceres uníssonos da Unidade Técnica e do Ministério Público, cujas razões, desde logo, incorporo ao voto. Sem embargo, acresço algumas considerações.
Inicialmente, declaro a revelia de Rogério Araújo de Miranda Lobo, com fundamento no artigo 12, § 3º, da Lei 8.443/1992.
Na condição de assessor técnico do DNIT, esse responsável aprovou, por meio do Parecer Técnico 137/2007 (CGCONT) , os preços dos serviços "Sub-base solo argiloso estabilizado com adição de 3% de cal hidratada - em usina" e "Fornecimento e lançamento de concreto C25 (fck>= 25 Mpa) A/C<0,60", os quais ostentavam sobrepreço.  Esses serviços foram inclusos na planilha contratual após aprovação do 5º Termo Aditivo de Re-Ratificação, Revisão de Projeto com reflexo financeiro e preço novo do contrato UT-06-0017/02-00, tendo sido medidos e superfaturados na 13ª, 14ª e 15ª medições.
Ao não produzir prova desconstitutiva das irregularidades a ele imputadas, Rogério Araújo de Miranda Lobo atraiu para si responsabilidade solidária pelo dano de R$ 872.809,73 (ref. out/2001) , juntamente com a empresa Egesa Engenharia S/A.
José Élcio Santos Monteze, na condição de chefe à época do 6º Distrito Rodoviário Federal do DNER, não obstante os poderes que lhe foram outorgados pela Portaria de 213, de 4/4/2001 para conduzir o procedimento licitatório, homologar o resultado do certame, adjudicar o objeto e realizar a contratação dos serviços, omitiu-se no dever atualizar o orçamento dos serviços licitados, do sistema Sicro 1 para o preços referenciais do sistema Sicro 2, conforme expressamente determina o item 18.1 do Edital n.º 344/01- 06 da Concorrência Pública:
Item 18.1
a) Serão desclassificadas as propostas com preços globais superiores ao do Orçamento do DNER, elaborado com os preços da Tabela Sicro II, referente à região sudeste.
b) Serão desclassificadas as Propostas com preços unitários que contenham custos de insumos e coeficientes de produtividade não compatíveis com os constantes da tabela de preços acima mencionada (Tabela SICRO II, referente à região Sudeste) , ou com preços manifestamente inexeqüíveis, conforme o disposto nos § 1º e 2º do inciso II, do Art. 48 da Lei nº 8666/93 e suas alterações posteriores, e que não venham a ter demonstrada a sua viabilidade através de justificativas a serem apresentadas pela firma licitante.    (grifei) 
Cabia ao responsável planejar e realizar a licitação, ajustando os orçamentos dos projetos aprovados ao Sicro 2, em data base próxima à realização do certame, e não manter os preços de referência com base no sistema Sicro 1. Ao aprovar o orçamento base desatualizado e com sobrepreço, homologar o resultado da licitação, adjudicar o objeto, assinar e autorizar a execução do contrato, o responsável assumiu o débito decorrente e superfaturamento verificado na planilha original do contrato.
Não socorre a José Élcio Santos Monteze a alegação de transferência de responsabilidade às demais instâncias da autarquia que participaram da licitação. Conforme apurados nos autos, o agente foi efetivamente responsável pela realização do certame, homologação do resultado do procedimento licitatório e adjudicação do objeto (peça 14, p. 1) . 
Afasto os argumentos esgrimidos pela empresa Egesa Engenharia S/A. A instrução detalhou minuciosamente a metodologia de cálculo do débito, consagrada pela jurisprudência desta Corte de Contas. Foram analisados os serviços mais representativos da planilha orçamentária do contrato, com base na curva ABC e ajuste aos referenciais de custos do sistema Sicro2 para região sudeste, em outubro de 2001. Foram realizadas as devidas compensações entre os itens com sobrepreço e subpreço nos valores finais dos débitos de cada medição.
Especificamente em relação aos serviços transporte da Brita (Percurso: Pedreira para Pista) e transporte do CBUQ (Percurso: Usina para Pista) , foi demonstrada que a utilização da modalidade "Transporte Local - Rodovia Pavimentada", ao revés de "Transporte Local - Rodovia não Pavimentada", tem por fundamento informações extraídas do projeto executivo (TC Processo 008.834/2007-6 - Anexo 8, fls. 3) , as quais são mais consentâneas com a realidade da obra.
Também foi refutada alegação de incidência dos percentuais de adicional sobre o valor total da mão-de-obra, relativos a Ferramentas, Equipamentos de Proteção Individual (EPI's) , Alimentação e Transporte. Conforme orientação jurisprudencial expressa no Acórdão 1635/2007-TCU-Plenário, relator E. Ministro Ubiratan Aguiar, os percentuais devem ser aplicados sobre o valor da mão-de-obra livre dos encargos sociais (126,30%) .
Não merece guarida a alegação de que a diferença apurada no orçamento da obra, no percentual de 7,42%, não configura sobrepreço, mas mera variação normal dos preços de mercado, em ao argumento do caráter estimativo do orçamento da Administração. Tampouco prospera a assertiva de que o preço contratado, após aditivos, manteve margem de desconto ofertado pela empresa, em relação aos valores referenciais (Sicro II) , no percentual de 0,77%.
É pacífica a jurisprudência deste Tribunal de que não existe margem de tolerância a sobrepreços, sob pena de fragilizar o princípio da seleção da proposta mais vantajosa para a Administração Pública. Nesse sentido, trilham os Acórdãos do Plenário 1894/2011, relator E. Ministro Raimundo Carreiro, 2.132/2015 e 3021/2015, relatora E. Ministra Ana Arraes, e 1.155/2012 e 3095/2014, de minha relatoria.
Demais disso, o valor do débito não é desprezível, correspondendo a R$ 8.276.187,27 em valores originais, e R$ 27.181.079,48, em valores corrigidos até 28/10/2020 (peça 73, p. 21-22) .
Em conclusão, declaro a revelia de Rogério Araújo de Miranda Lobo, rejeito as alegações de defesa apresentadas por José Élcio Santos Monteze e pela empresa Egesa Engenharia S/A, julgo irregulares as contas dos responsáveis e os condeno, solidariamente, a ressarcirem ao DNIT os débitos detalhados no relatório que acompanha este voto, com fundamento nos artigos 1º, inciso I, 12, § 3º, 16, inciso III, alíneas 'b' e 'c', da Lei 8.443/1992.
Ante o exposto, voto por que o Tribunal acolha a minuta de acórdão que ora submeto à apreciação do colegiado.
TCU, Sala das Sessões, em 29 de junho de 2022.
WALTON ALENCAR RODRIGUES 
Relator